---
title: "Actividad para el 22-4 Barragán"
author: "Barragán"
format: html
editor: visual
---

## 

## **Tarea**

Usando las variables

*V5 y MAS_500*

-   Limpiar los datos

-   Poner etiquetas coherentes

-   Realizar análisis exploratorio

-   Formular hipótesis

-   Probar hipótesis con la prueba de chi-cuadrado `chisq.test`

    **V5:**¿En los últimos tres meses, las personas de este hogar han vivido......de subsidio o ayuda social (en dinero) del gobierno, iglesias, etc.? 1 = Sí 2 = No

    **MAS_500:** Aglomerados según tamaño

    N = Conjunto de aglomerados de menos de 500.000 habitantes

    S = Conjunto de aglomerados de 500.000 y más habitantes

```{r}
my_data <- readRDS("/cloud/project/data/datos_indec.rds")
my_data <- my_data |> 
  select(V5,MAS_500)

my_data$V5 |> unique()
```

```{r}
my_data$MAS_500 |> unique()
```

Limpieza

```         
```

```{r}
my_data <- my_data |> 
  filter(!is.na(V5))
my_data$V5 |> unique()
```

```{r}
my_data <- my_data |> 
  filter(!is.na(MAS_500))
my_data$MAS_500 |> unique()
```

```{r}
my_data_clean <- my_data |> 
  select(MAS_500,V5) |> 
  filter(V5 != 9)
```

```{r}
my_data_clean <- my_data_clean |> 
  mutate(subsidio_ayuda = case_when(
    V5 == "1" ~ "Si",
    V5 == "2" ~ "No"
  ))

my_data_clean <- my_data_clean |> 
  mutate(ciudad_grande = case_when(
    MAS_500 == "S" ~ "Si",
    MAS_500 == "N" ~ "No"
  ))
  names(my_data_clean)
```

```{r}
my_data <- my_data |> 
  mutate(subsidio_ayuda = case_when(
    V5 == 1 ~ "Si",
    V5 > 1 ~ "No"
    
  ))
```

```{r}
my_data_clean <- my_data_clean |> 
  mutate(ciudad_grande = case_when(
    MAS_500 == "S" ~ "Si",
    MAS_500 == "N" ~ "No"
  ))
```

```{r}
my_data_clean |> 
  group_by(subsidio_ayuda,ciudad_grande) |> 
  count()
```

```{r}
table(my_data$subsidio_ayuda,my_data$MAS_500)
```

```{r}
temp_df <- my_data |> 
  select(V5, MAS_500)
```

```         
```

```{r}
temp_df <- temp_df |> 
  rename("Subsidio_ayuda" = V5)
temp_df
```

```         
```

```{r}
temp_df <- temp_df |> 
  rename("ciudad_grande" = MAS_500)
temp_df
```

```         
```

```{r}
my_data |> 
  ggplot(aes(MAS_500, fill = subsidio_ayuda))+
  geom_bar()
```

## Hipotesis

H0: En las zonas aglomeradas hay mayor proporcion de personas que cobra subsidios que en aquellas zonas de menos de 500000 habitantes, es decir, menos aglomeradas.

H1: Hay una mayor proporcion de personas que cobran subsidio en las zonas menos aglomeradas en comparacion con las zonas más aglomeradas.

```{r}
table(my_data$subsidio_ayuda, my_data$MAS_500) |> 
  chisq.test()
```

Teniendo en cuenta que el valor de p es 0.00000007613, y por lo tanto un número menor a 0,05, se podria rechazar la hipotesis nula y afirmar que hay más personas que cobran subsidio en las zonas menos aglomeradas que en las que poseen 500000 o más habitantes.
