---
title: "Tarea para el 6-5-24 Barragán"
author: "Barragán"
format: html
editor: visual
---

## **Tarea para el 6 de mayo**

-   Elijan dos provincias o regiones

-   Reutilizen el código compartido en la carpeta R (usen source y here::here) para etiquetar

-   Formular hipótesis sobre la diferencia en ingresos entre las dos y aplicar el test estadístico apropiado.

-   Generar una visualización

```{r}
library(tidyverse)
```

```{r}
install.packages("here")
```

```{r}
here::here("data/usu_individual_T423.rds")
```

```{r}
my_data <-readRDS( here::here("data/usu_individual_T423.rds"))
```

```{r}
my_data$REGION |> unique()
```

```{r}
source(here::here("R/nombrar-regiones.R"))

my_data |> 
  mutate(region = nombrar_regiones(REGION)) |> 
  mutate(ingreso = P21) |> 
  filter(ingreso > 0) |> 
  filter(REGION %in%c(43,44)) |>
  group_by(region) |> 
  summarize(
    Media = mean(ingreso),
    Mediana = median(ingreso),
    Desviacion = sd(ingreso),
    Desvio = mad(ingreso)
  )
```

## Hipotesis

H0= No existe diferencia entre los ingresos de la region Pampeana(43) y la region de la Patagonia (44)

```{r}
my_data |> 
  dplyr::filter(ingreso > 0) |> 
  filter(REGION %in%c(43,44)) |>
  ggplot(aes(REGION, ingreso))+
  geom_point()+
  geom_smooth(method = "lm")
```
