---
title: "Ejercicio 8-4 clase Barragán"
author: "Barragán"
format: html
editor: visual
---

```{r}
library(tidyverse)
```

```{r}
my_data <- readRDS("/cloud/project/data/datos_indec.rds")
```

```{r}
temp_df <- my_data %>%    
  select(REGION, ITF)
```

```{r}
temp_df <- temp_df |> 
  mutate(REGION2 = 
           case_when(
             REGION == 1 ~ "GBA",
             REGION == 40 ~ "Noroeste",
             REGION == 41 ~ "Noreste",
             REGION == 42 ~ "Cuyo",
             REGION == 43 ~ "Pampeana",
             REGION == 44 ~ "Patagonia"))
temp_df
```

```{r}
temp_df |> 
  group_by(REGION2) |> 
  summarize(
    ITF = mean(ITF), 
    median(ITF)
  ) |> 
  ggplot(aes(x=REGION2,y=ITF, fill = REGION2))+
    geom_col()
```

## **Tarea para el 15-4-24**

Realizar un análisis de diferencias entre regiones argentinas (Las 6):

-   Generar una tabla con los promedios (media y mediano) y medidas de disperción por region.

-   Graficar ls curva de distribución del ingreso por cada región. (Ojo: hacelo en un solo plot).

-   Interpretar los resultados

-   Formular hipótesis

```{r}
temp_df <- temp_df |> 
  mutate(REGION2 = 
           case_when(
             REGION == 1 ~ "AMBA",
             REGION != 1 ~ "Interior",
            .default = "No Encontrado"))
temp_df
```

## 1.

```{r}
temp_df |> 
  group_by(REGION2) |> 
  summarize(
    Media = mean(ITF),
    Mediana = median(ITF)
  )
```

```{r}
temp_df |> 
  group_by(REGION2) |> 
  summarize(
    ITF = mean(ITF)
  ) |> 
  ggplot(aes(x=REGION2,y=ITF))+
    geom_col()
```

```{r}
temp_df |> 
  group_by(REGION2) |> 
  summarize(
    ITF = mean(ITF)
  ) |> 
  ggplot(aes(x=REGION2,y=ITF, fill = REGION2))+
    geom_col()
```

```         
```

## 2.

```{r}
temp_df |> 
  filter(ITF<1000000) |> 
  ggplot(aes(ITF,fill=REGION2))+
  geom_histogram(position = "dodge")
```

```{r}
temp_df |> 
  filter(ITF<1000000) |> 
  ggplot(aes(ITF, fill = REGION2))+
  geom_density(alpha=.5)
```

## 3.

Segun la curva de distribución de ingresos de cada región, el monto de ingreso total familiar (ITF) es mayor en la Patagonia que en el resto de las regiones.

## 4.

H0: El nivel de ingresos en GBA es mayor que en el resto de las regiones.

H1: La región de la Patagonia es la que mayor monto de ingreso total familiar posee en comparacion con las otras regiones.
