---
title: "Ejercicio clase 5/Huergo"
format: html
editor: visual
---

# Tarea clase 5 - Huergo

```{r}
library(tidyverse, quietly = TRUE)
```

## Variables:

-   V5: subsidio o ayuda social (en dinero) de gobierno, iglesias, etc.?

-   MAS_500: más de 500 mil habitantes.

```{r}
my_data <- readRDS("/cloud/project/data/datos_indec.rds")
my_data$MAS_500 |> head()
```

```{r}
my_data$V5 |> unique()
```

```{r}
#Limpieza de datos
my_data_clean <- my_data |>
  select(MAS_500,V5) |>
  filter(V5 != 9)
```

```{r}
#Rename
my_data_clean |> head()
```

```{r}
my_data_clean <- my_data_clean |>
  mutate(trabajan_menores = case_when(
    V5 == "1" ~ "Si",
    V5 == "2" ~ "No"
  ))
my_data_clean <- my_data_clean |>
  mutate(ciudad_grande = case_when(
    MAS_500 == "S" ~ "Si",
    MAS_500 == "N" ~ "No"
  ))
names(my_data_clean)
```

```{r}
#Tabla
my_data_clean |>
  group_by(trabajan_menores,ciudad_grande) |>
  count()
```

```{r}
table(my_data_clean$MAS_500, my_data_clean$V5) 
```

```{r}
table(my_data_clean$ciudad_grande, my_data_clean$trabajan_menores) 
```

```{r}
my_data |>
  ggplot(aes(MAS_500, fill = V5))+
  geom_bar()
```

$H_0$ : Las personas con ayuda social tienen la proporción en las grandes ciudades y otros lugares.

$H_1$ : En las grandes ciudades hay mayor proporción de ayuda social.

```{r}
table(my_data_clean$ciudad_grande,my_data_clean$trabajan_menores) |>
  chisq.test()
```

Rechazamos las hipótesis nula y concluimos que existe proporcionalmente -por escaso margen- más ayuda social en las regiones del interior que en las grandes ciudades.
