---
title: "Clase 4-Método Científico"
format: html
editor: visual
---

## Ejercicio clase 4 + Tarea para el 15/04:

## Ejercicio

Con los datos del Indec crear una variable nueva (región) basada en región. Que cada región (1, 40,41, 42 etc) tenga la etiqueta correspondiente. Puede seleccionar solo las pocas columnas de interés y renombrar las variables para que sean a gusto, legibles y entendibles.

```{r}
library(tidyverse)

```

```{r}
my_data <- readRDS("/cloud/project/data/datos_indec.rds")
```

## Columnas:

```{r}
temp_df <- my_data |> 
  select(REGION, IPCF)
```

```{r}
temp_df
```

### Filas:

```{r}
temp_df |> 
  filter(REGION == 1)
```

#### Variables Nuevas:

```{r}
temp_df |> 
  mutate(provincia = "Nomrbe de Región")
```

```{r}
temp_df <- temp_df |>
  mutate("NOMBRE DE REGIÓN" = "Nombre de Región")
temp_df
```

```{r}
temp_df <- temp_df |>
  mutate(REGION2 =
          case_when(
            REGION == 1 ~ "Gran Buenos Aires",
            REGION != 1 ~ "Interior",
            .default = "No Encontrado"))
temp_df
```

```         
 
```

```{r}
temp_df <- temp_df |>
  mutate(REGION2 =
           case_when(
             REGION == 01 ~ "Gran Buenos Aires",
             REGION == 40 ~ "Noroeste",
             REGION == 41 ~ "Noreste",
             REGION == 42 ~ "Cuyo",
             REGION == 43 ~ "Pampeana",
             REGION == 44 ~ "Patagonia",
             REGION != 01 ~ "Interior",
             .default = "No Encontrado"))
temp_df
```

```{r}
temp_df |>
  group_by(REGION2) |>
  summarise(
    MEDIA = mean(IPCF),
    MEDIANA = median(IPCF)
  )
```

```{r}
#Tarea 15-04-2023
temp_df
```

```{r}
temp_df |>
  group_by(REGION2) |>
  summarise(
    IPCF = mean(IPCF)
    )|>
  ggplot(aes(x=REGION2,y=IPCF))+
  geom_col()
```

```{r}
temp_df  |>
  group_by(REGION2)  |>
  summarise(
    IPCF = mean(IPCF)
  )  |>
  ggplot(aes(x=REGION2,y=IPCF, color = REGION2))+
  geom_col()
```

```{r}
temp_df |>
  group_by(
    IPCF = mean(IPCF)
  )|>
  ggplot(aes(x=REGION2,y=IPCF, fill = REGION2))+
  geom_col()
```

```{r}
temp_df |>
  filter(IPCF<1000000) |>
  ggplot(aes(IPCF))+
  geom_histogram()
```

```{r}
temp_df |>
  filter(IPCF<1000000) |>
  ggplot(aes(IPCF))+
  geom_histogram(position = "dodge")
```

```{r}
temp_df |>
  filter(IPCF<1000000) |>
  ggplot(aes(IPCF))+
  geom_density()
```

```{r}
temp_df |>
filter(IPCF<1000000) |>
  ggplot(aes(IPCF, fill = REGION2))+
  geom_density()
```

```{r}
temp_df |>
  filter(IPCF<1000000) |>
  ggplot(aes(IPCF, fill = REGION2))+
  geom_density(alpha=.5)
```

```{r}
temp_df |>
  filter(IPCF<1000000) |>
  ggplot(aes(IPCF, fill = REGION2))+
  geom_density(alpha=.5)+
  facet_wrap( ~REGION2)
```

```{r}
temp_df |>
  filter(IPCF<1000000) |>
  ggplot(aes(IPCF, fill = REGION2))+
  geom_density()+
  facet_wrap(~REGION2, ncol = 1)
```

```{r}
temp_df |> 
  filter(IPCF<1000000) |>
  ggplot(aes(IPCF, fill = REGION2))+
  geom_density()+
  facet_wrap(~REGION2, ncol = 1)
```

```{r}
temp_df |> 
  filter(IPCF<1000000) |>
  ggplot(aes(IPCF, color = REGION2, fill = REGION2))+
  geom_density()+
  facet_wrap(~REGION2, ncol = 1)
```

```{r}
temp_df |> 
  filter(IPCF<1000000) |>
  ggplot(aes(IPCF, color = REGION2, fill = REGION2))+
  geom_density()+
  facet_wrap(~REGION2, ncol = 1)+theme_bw()
```

# HIPOTESIS:

$$
H_0: \mu(CUYO)=\mu(NOROSTE)
\\
H_1: \mu(PATAGONIA)>\mu(CUYO, NOROSTE, GRAN BUENOS AIRES, NORESTE, PAMPEANA)
\\
H_2: \mu(CUYO, NOROSTE, GRAN BUENOS AIRES, NORESTE, PAMPEANA)<\mu(PATAGONIA)
$$

H~0~: El nivel de ingresos per capitá familiar entre Cuyo y el Noroeste es igual.

La hipótesis nula es que Gran Buenos Aires tenga mayor ingresos per capitá familiar que el resto de las regiones correspondientes al interior del país.

La hipótesis alternativa es que la Patagonia es la región con mayor ingreso per capitá familiar de Argentina.
