---
title: "La prueba de $\\chi^2$"
author: "Aleksander Dietrichson, PhD"
format: 
  revealjs: 
    code-line-numbers: false
    echo: true
    theme: dark
    chalkboard: true
editor: visual
---

```{r}
#| include: false

library(tidyverse)

```

## Agenda de hoy

-   Revisión de las tares

-   La prueba de $\chi^2$

-   Formulación de hipótesis sobre los datos del Indec

## Formula

$$
\chi²=\sum{(O_i-E_i)\over{E_i}}
$$

O = valor observado

E = valor esperado

i=indice

$\sum$ = «suma de»

## ¿Para qué se usa?

-   Determinar si una asimetría en una tabla de observaciones es significativa o no

-   Nos permite poner nuestras hipótesis a prueba

-   Se usa cuando las variables son de nivel nominal

## Ejemplo

-   Tengo la intuición o impresión de que los uruguayos toman más mate que los argentinos.

-   Decido hacer una encuesta y pregunto a 100 personas (50 argentinos y 50 uruguayos) si prefieren café o mate (sin otras opciones)

-   Recopilo los datos y cuento

## Escenario 1

Tengo una distribución perfectamente simétrica

|         |          |          |        |
|---------|----------|----------|--------|
|         | **Café** | **Mate** | *suma* |
| **Arg** | 25       | 25       | 50     |
| **ROU** | 25       | 25       | 50     |
| *suma*  | 50       | 50       | 100    |

## Escenario 2

Encontré solo 20 Uruguayos para mí estúdio

|         |          |          |        |
|---------|----------|----------|--------|
|         | **Café** | **Mate** | *suma* |
| **Arg** |          |          | 50     |
| **ROU** |          |          | 20     |
| *suma*  | 35       | 35       | 70     |

¿cuál es el valor esperado de cada celda?

## Calcular los valores esperados

|         |          |          |        |
|---------|----------|----------|--------|
|         | **Café** | **Mate** | *suma* |
| **Arg** |          |          | C      |
| **ROU** | ?        |          | D      |
| *suma*  | A        | B        |        |

$$
A\times D \over{A+B+C+D}
$$

## Calcular los valores esperados

|         |          |          |        |
|---------|----------|----------|--------|
|         | **Café** | **Mate** | *suma* |
| **Arg** |          |          | 50     |
| **ROU** |          |          | 20     |
| *suma*  | 35       | 35       | 70     |

-   Arge café: ${50\times35\over{70}}=25$

-   Arg mate: ${50\times35\over{70}}=25$

-   ROU café: ${20\times35\over{70}}=10$

-   ROU mate: ${20\times35\over{70}}=10$

## Calcular los valores esperados

|         |          |          |        |
|---------|----------|----------|--------|
|         | **Café** | **Mate** | *suma* |
| **Arg** | 25       | 25       | 50     |
| **ROU** | 10       | 10       | 20     |
| *suma*  | 35       | 35       | 70     |

## Valores observados

Vamos, preguntamos y armamos la misma tabla

```{r}
#| echo: false
# Son datos simulados
my_data <- data.frame(
  Pais = c(rep("Arg",50),rep("ROU",20)),
  pref = sample(c("Cafe","Mate"),size = 70, replace = TRUE)
  )
my_data |> head(10)
```

...

## Llegar a la tabla

```{r}
# Simulamos resultados
my_data <- data.frame(
  Pais = c(rep("Arg",50),rep("ROU",20)),
  pref = sample(c("Cafe","Mate"),size = 70, replace = TRUE)
  ) 
```

Generamos la tabla con `table`

```{r}
table(my_data$Pais, my_data$pref)
```

-   Los datos no son exactamente simétricos porque los simulé con `sample`.

## Llegar a la tabla

```{r}
# Lo mismo en dplyr
my_data |>
  group_by(Pais,pref) |> 
  count() |> 
  pivot_wider(values_from = c(n),names_from = c(pref))
```

## Formular hipótesis

$H_0$ : El café y el mate gustan por igual en ambos países

$H_1$ : El mate gusta más en Uruguay

## Usar la $\chi²$ para probarla

```{r}
table(my_data$Pais,my_data$pref) |> 
  chisq.test()
```

Con estos datos **NO** logramos refutar la hipótesis nula.
