---
title: "Pruebas de independencia"
author: "Aleksander Dietrichson, PhD"
format: 
  revealjs: 
    code-line-numbers: false
    echo: true
    theme: dark
    chalkboard: true
editor: visual
---

```{r}
#| include: false

library(tidyverse)
library(bayestestR)
library(ggdark)
theme_set(ggdark::dark_theme_bw())

options(scipen=999)
set.seed(98)
```

## Agenda de hoy

-   Prueba the T de Student

-   Prueba de U de Mann-Whitney

-   Nuevos datos

-   Revisión de las tares

## Prueba de T de Student

Si las muestras son independientes

-   Compara dos muestras de una variable de nivel de *ratio*

-   Permite determinar si las dos muestras provinieron de la misma población (estadística) o no.

-   La hipótesis nula siempre es que no hay diferencia entre *la media* de las dos muestras

## Requisitos

Para usar el test de t es necesario que:

-   La variable sea de nivel de medición *ratio*

-   Las muestras tengan varianza parecida.

-   Las muestras tengan una distribución razonablemente similar a una normal[^1].

-   otros...

[^1]: Esto es negociable

## Ejemplo

Quiero saber si el ingreso total familiar es igual en las grandes ciudades que en las pequeñas.

```{r}
  my_data <- readRDS("/cloud/project/data/datos_indec.rds") 
  my_data <- my_data |> select(ITF,MAS_500) #Seleciono columnas relevantes
```

```{r}
my_data |>
  group_by(MAS_500) |> 
  summarize(
    Media = mean(ITF)
  )
```

Parecería haber una diferencia

## ¿Tienen la misma varianza?

Tenemos a disposición el test de Fisher

En R: `var.test`. La hipótesis nula es:\
$$
{\sigma²_1\over{\sigma²_2}} = 1
$$

-   Si las varianzas de las dos muestras son iguales su ration debe ser 1.

## ¿Tienen la misma varianza?

```{r}
  # Hacemos dos conjuntos de datos
  grandes <- my_data |> filter(MAS_500=="S")
  peques  <- my_data |> filter(MAS_500 == "N")
  # Aplicamos test
  var.test(grandes$ITF, peques$ITF)
```

Acá **NO** la tiene. ¿qué más podemos interpretar?

## ¿Es normal la distribución?

Usando el test de Shapiro-Wilks (para muestras N\<5000)

Nuestra hipotesis nula acá es que la distribución se asemeja a **normal**

$$
H_0: X\sim{\mathcal{N}}
$$

## Ejemplo

```{r}
my_data <- readRDS("/cloud/project/data/datos_indec.rds") |> 
  sample_n(1000) #hago una muestra de mil
shapiro.test(my_data$ITF)

```

Rechazamos la hipotesis nula

## Conclusiones

La prueba de T de Student **NO** es apropriado para comparar los ingresos de estas dos poblaciones.

### Opciones:

-   Transformar los datos (p.e. con log)

-   Eliminar observaciones extremas (outliers)

-   Usar un test no paramétrico

## Prueba U de Mann-Whitney

-   Compara dos muestras de una variable de nivel de *ratio*, *ordinal* o *intervalo*

-   Permite determinar si las dos muestras provinieron de la misma población (estadística) o no, comparando *la mediana*.

-   La hipótesis nula siempre es que no hay diferencia entre las dos muestras.

-   También se conoce como Wilcox y de ahí proviene la nombre de la función en R.

## Algoritmo

Se ordenan las observaciones por magnitud (Se rankean?). Si no hay diferencia ($H_0$) entre las dos muestras deberían aparecer intercaladamente. Si hay diferencia una de las dos muestras va a predominar uno en el lado inferior y otra en el lado superior.

Ej: beberían aparecer GPGPGPGPGPGPGPG.... ($H_0$)

## Ejemplo

```{r}
  my_data <- readRDS("/cloud/project/data/datos_indec.rds") 
  my_data <- my_data |> select(ITF,MAS_500) #Seleciono columnas relevantes
  grandes <- my_data |> filter(MAS_500=="S")
  peques  <- my_data |> filter(MAS_500 == "N")

```

```{r}
wilcox.test(grandes$ITF,peques$ITF)
```

Rechazamos la hipótesis nula y nos quedamos con la hipotesis alternativa de una diferencia.

Si R tira una `warning` la vamos a ignorar por ahora (hay otro paquete que podemos usar más adelante para tener un valor p exacto).

## Datos nuevos

Hay datos «frescos» del indec. Son del cuarto trimestre de 2023.

Vamos a acceder a la encuesta *individual* ya que tiene algunas variables adicionales que pueden ser interesantes:

-   Sexo (genero)

-   Nivel educativo

-   Escolaridad

-   etc...

## Datos nuevos ETL

```{r}
#| eval: false
# ETL para procesar datos del indec
library(tidyverse)
my_data <- readr::read_delim("./data/usu_individual_T423.txt",
                             delim = ";", guess_max = 10000)
readr::write_rds(my_data, file = "./data/usu_individual_T423.rds")
```
