---
title: "Modelos Estadísticos"
subtitle: "Regresión lineal"
author: "Aleksander Dietrichson, PhD"
format: 
  revealjs: 
    code-line-numbers: false
    echo: true
    theme: dark
    chalkboard: true
editor: visual
---

```{r}
#| include: false

library(tidyverse)
library(bayestestR)
library(ggdark)
theme_set(ggdark::dark_theme_bw())

options(scipen=999)
set.seed(98)
```

## Agenda de hoy

-   Modelos Estadísticos lineales

-   Modelos de regressión lineal

-   (Datos de texto)

-   Presentación de resultados con Quarto

    -   Reutilizar funciones de visualización

-   Planificación del proyecto

-   Revisión de las tares

## Modelos estadísticos lineales

Se refiere a una famila de modelos estadísticos que intentan describir la relación entre dos variables con alguna función lineal.

```{r}
my_data <- readRDS(here::here("data/usu_individual_T423.rds")) #<1>
my_data <- my_data |> select(NIVEL_ED,P21, CH04) |> #<2>
  filter(P21>0, NIVEL_ED <9) |> #<3>
  mutate(NIVEL_ED = ifelse(NIVEL_ED == 7,0,NIVEL_ED)) #<4>
```

1.  Encuesta permanente individual 2023
2.  Selecciono NIVEL_ED = nivel educativo y P21 = ingreso de la actividad principal
3.  Removemos los ingresos 0 y el nivel educativo de 9, que es un código de «sin datos».
4.  7 es el código de «sin instrucción» lo pongo en cero para tener una escala de 0 a 7.
```{r}
#| include: false
my_data <- my_data |>   mutate(sexo = ifelse(CH04 == 1, "varón", "mujer"))

```


## Modelos estadísticos lineales

```{r}
my_data |> 
  ggplot(aes(NIVEL_ED,P21))+
  geom_point()+
  geom_smooth(method = "lm")+
  scale_y_log10()
```

## Modelos estadísticos lineales

Vemos que hay una relación entre las dos variables.

Fórmula:

$$
y \sim \beta_0 + \beta_1 + \epsilon
$$

-   y tiene que ser de ratio, las demás pueden ser de cualquier nivel de medición.

-   $\beta_0$ a veces se denomina $\alpha$ y a veces se omite. Representa el valor de y en el punto que cruza el eje vertical.

-   $\beta_1$ en este caso en «nivel educatico»

-   $\epsilon$ es el «error» es decir la parte de la varianza que no se explica por las variables que hemos usado.

## Modelos estadí­sticos lineales

Agreguemos una variable

```{r}
#| echo: false
my_data |> 
  ggplot(aes(NIVEL_ED,P21, color = sexo))+
  geom_point()+
  geom_smooth(method = "lm")+
  scale_y_log10()
```

## Modelos estadísticos lineales

Ahroa agregamos un término en la fórmula

$$
y \sim \beta_0 + \beta_1 + \beta_2+ \epsilon
$$

-   $\beta_2$ que es «sexo»

Fórmula general:
$$
y \sim \beta_0 + \beta_1 + ... +\beta_n + \epsilon
$$
Para un módelo con n variables. 

## Modelos estadísticos lineales

Lo podemos hacer en R con la función `lm` (lm = linear model)

```{r}
my_model <- lm(P21 ~ NIVEL_ED + sexo, data = my_data)
my_model |> 
  summary()
```

