---
title: "Ejercicio clase 8/4"
format: html
editor: visual
---

## Ejercicio 8/4

```{r}
library(tidyverse)
```

```{r}
my_data <- readRDS("/cloud/project/data/datos_indec.rds")
```

**Crear variable nueva (columna)**

```{r}
temp_df <- my_data %>% 
  select( REGION, ITF)
```

```{r}
temp_df
```

```{r}
temp_df %>% 
  mutate (PaísArg = "Argentina")
```

```{r}
temp_df <- temp_df |> 
  mutate(REGION2 = 
           case_when(
             REGION == 1 ~ "AMBA",
             REGION == 40 ~ "Noroeste",
             REGION == 41 ~ "Noreste",
             REGION == 42 ~ "Cuyo",
             REGION == 43 ~ "PAMPEANA", 
             REGION == 44 ~ "Patagonia"
            ))
temp_df
```

# **Tarea para el 15/4**

Punto (1)

```{r}
temp_df %>%  
  group_by(REGION2) %>%  
  summarize(
    Media = mean(ITF),
    Mediana = median(ITF)
  )
```

Punto (2)

```{r}
temp_df %>%  
  group_by(REGION2) %>%  
  summarize(
    ITF = mean(ITF)
  ) |> 
  ggplot(aes(x=REGION2,y=ITF, fill = REGION2))+
    geom_col()
```

Punto (3)

Interpretación de los resultados:

-   Patagonia es la región con mayores ingresos

-   Luego el Noroeste

-   Luego Cuyo

-   Luego el AMBA, por muy poco.

-   La región del noreste y la Pampeana están bastante parejas y en lo ás bajo de los Ingresos.

Punto (4)

Hipotesis

Hipótesis nula: La patagonia es la región con menores Ingresos.

Hipótesis alternativa: el ingreso del AMBA es menor que el de la Patagonia.
