---
title: "clase 29-4"
format: html
editor: visual
---

## Clase 29-4

leer caps 7 y 8

Student– una persona que desarrollo un test – se llama t test – se usa con datos de ratio

la hipotesis nula es que no hay diferencia

var.test – calcula las varianzas que tiene que dar 1 – ve que tan distinto es de 1 para poder rechazar o no la hipotesis nula

aparece la hipotesis alternativa:

Prueba U de MANN- WHITNEY

el paquete here no es necesario descargarlo – sirve para buscar un archivo del root del archivo desde cualquier parte

```{r}
library(tidyverse)
```

```{r}
my_data <- readRDS("/cloud/project/data/usu_individual_T423.rds")
```

```{r}
nrow(my_data)
```

Variables interesante:

CH04 – sexo

CH12 – nivel educativo

CH14 – escolaridad

TIENE REGIONES?

```{r}
my_data$REGION %>% unique()
```

```{r}
source(here::here("R/nombrar-regiones.R"))
my_data %>% 
  mutate(region=nombrar_regiones(REGION)) %>% 
  mutate(ingreso= P21) %>% 
  group_by(region) %>% 
  summarize(
    media=mean(ingreso),
    Mediana=median(ingreso),
    Desviacion=sd(ingreso),
    Desvio=mad(ingreso)
  )
```

los que dan 0 es asi porque hay muchos ceros. Mas de la mitad d elos entrevistados no tienen ingresos. Es porque se entrevista tambien a niños, estudiantes ,,,etc

```{r}
my_data %>% 
  mutate(region=nombrar_regiones(REGION)) %>% 
  mutate(ingreso= P21) %>% 
  filter(ingreso>0) %>% #se saca los que dan 0
  group_by(region) %>% 
  summarize(
    media=mean(ingreso),
    Mediana=median(ingreso),
    Desviacion=sd(ingreso),
    Desvio=mad(ingreso)
  )
```

```{r}
#funcion para etiquetar ch04
nombrar_ch04<- function(x){
  case_when(
    x== "1"~ "Varon",
    x== "2"~ "Mujer",
    .deafult= "desconocido"
  )
}
nombrar_ch04("1")
nombrar_ch04("2")
nombrar_cho4("3")
```

nivel educativo
