---
title: "Determinar variables de nivel educativo"
format: html
editor: visual
---

## Consigna:

Hay algunas variables que tienen que ver con nivel educativo, identificarlos, proponer nombre de la variable, sus etiquetas y si hay algún sub-grupo que debería ser filtrado.

```{r}
library(tidyverse)
my_data <- readRDS("/cloud/project/data/usu_individual_T423.rds")
```

**VARIABLE NIVEL_ED**

```{r}
temp_df <- my_data %>%    
  select(NIVEL_ED)
```

```{r}
my_data <- my_data %>% filter(NIVEL_ED !=9)
table(my_data$NIVEL_ED)
```

```{r}
temp_df <- temp_df |> 
  mutate(NIVEL_EDUCATIVO = 
           case_when(
             NIVEL_ED == 1 ~ "Primario incompleto (incluye educación especial)",
             NIVEL_ED == 2 ~ "Primario completo",
             NIVEL_ED == 3 ~ "Secundario incompleto",
             NIVEL_ED == 4 ~ "Secundario completo",
             NIVEL_ED == 5 ~ "Superior universitario incompleto",
             NIVEL_ED == 6 ~ "Superior universitario completo",
             NIVEL_ED == 7 ~ "Sin instrucción"))
temp_df
```

```{r}
nivel_educativo <- function(NIVEL_ED){
  case_when(
             NIVEL_ED == 1 ~ "Primario incompleto (incluye educación especial)",
             NIVEL_ED == 2 ~ "Primario completo",
             NIVEL_ED == 3 ~ "Secundario incompleto",
             NIVEL_ED == 4 ~ "Secundario completo",
             NIVEL_ED == 5 ~ "Superior universitario incompleto",
             NIVEL_ED == 6 ~ "Superior universitario completo",
             NIVEL_ED == 7 ~ "Sin instrucción"
             )
}
```

```{r}
nivel_educativo(1)
nivel_educativo(2)
nivel_educativo(3)
nivel_educativo(4)
nivel_educativo(5)
nivel_educativo(6)
nivel_educativo(7)
```

**VARIABLE CH12**

```{r}
temp_df <- my_data %>%    
  select(CH12)
```

```{r}
temp_df <- temp_df |> 
  mutate(NIVEL_MAS_ALTO_CURSADA = 
           case_when(
             CH12 == 1 ~ "Jardín/preescolar",
             CH12 == 2 ~ "Primario",
             CH12 == 3 ~ "EGB",
             CH12 == 4 ~ "Secundario",
             CH12 == 5 ~ "Polimodal",
             CH12 == 6 ~ "Terciario",
             CH12 == 7 ~ "Universitario",
             CH12 == 8 ~ "Posgrado universitario",
             CH12 == 9 ~ "Educación especial (discapacitado)"))
temp_df
```

```{r}
nivel_mas_alto_cursada <- function(CH12){
  case_when(
             CH12 == 1 ~ "Jardín/preescolar",
             CH12 == 2 ~ "Primario",
             CH12 == 3 ~ "EGB",
             CH12 == 4 ~ "Secundario",
             CH12 == 5 ~ "Polimodal",
             CH12 == 6 ~ "Terciario",
             CH12 == 7 ~ "Universitario",
             CH12 == 8 ~ "Posgrado universitario",
             CH12 == 9 ~ "Educación especial (discapacitado)"
             )
}

```

```{r}
nivel_mas_alto_cursada(1)
nivel_mas_alto_cursada(2)
nivel_mas_alto_cursada(3)
nivel_mas_alto_cursada(4)
nivel_mas_alto_cursada(5)
nivel_mas_alto_cursada(6)
nivel_mas_alto_cursada(7)
nivel_mas_alto_cursada(8)
nivel_mas_alto_cursada(9)
```

**VARIABLE CH14**

```{r}
temp_df <- my_data %>%    
  select(CH14)
```

```{r}
my_data <- my_data %>% filter(CH14 !=99)
table(my_data$CH14)
```

```{r}
temp_df <- temp_df |> 
  mutate(ULTIMO_CICLO_APROBADO = 
           case_when(
             CH14 == 00 ~ "Ninguno",
             CH14 == 01 ~ "Primero",
             CH14 == 02 ~ "Segundo",
             CH14 == 03 ~ "Tercero",
             CH14 == 04 ~ "Cuarto",
             CH14 == 05 ~ "Quinto",
             CH14 == 06 ~ "Sexto",
             CH14 == 07 ~ "Séptimo",
             CH14 == 08 ~ "Octavo",
             CH14 == 09 ~ "Noveno",
             CH14 == 98 ~ "Educación especial"))
temp_df
```

```{r}
ultimo_ciclo_aprobado <- function(CH14){
  case_when(
             CH14 == 00 ~ "Ninguno",
             CH14 == 01 ~ "Primero",
             CH14 == 02 ~ "Segundo",
             CH14 == 03 ~ "Tercero",
             CH14 == 04 ~ "Cuarto",
             CH14 == 05 ~ "Quinto",
             CH14 == 06 ~ "Sexto",
             CH14 == 07 ~ "Séptimo",
             CH14 == 08 ~ "Octavo",
             CH14 == 09 ~ "Noveno",
             CH14 == 98 ~ "Educación especial"
             )
}


```

```{r}
ultimo_ciclo_aprobado(1)
ultimo_ciclo_aprobado(2)
ultimo_ciclo_aprobado(3)
ultimo_ciclo_aprobado(4)
ultimo_ciclo_aprobado(5)
ultimo_ciclo_aprobado(6)
ultimo_ciclo_aprobado(7)
ultimo_ciclo_aprobado(8)
ultimo_ciclo_aprobado(9)
ultimo_ciclo_aprobado(98)
```

Opinión/recomendaciones:

De las tres variables que tienen que ver con lo educativo, considero que la más importantes es "NIVEL_ED" ya que responde
