# Distribución del ingreso

## Introducción

Este capítulo se propone analizar, a través de los principales indicadores, la desigualdad económica en Argentina entre los años 2022 y 2023. Esto se realizará con un análisis cualitativo sobre los datos informados por el Instituto Nacional de Estadística y Censos (INDEC).

El análisis se centrará en el Ingreso Total Familiar (ITF) como un indicador clave para distinguir las áreas del país donde existen mayores diferencias entre las familias con ingresos altos y aquellas cuyos ingresos se sitúan por debajo de la Canasta Básica Total. Este enfoque permitirá identificar las regiones y sectores más afectados por la desigualdad, proporcionando una visión detallada de cómo se distribuye la riqueza a lo largo del territorio nacional.

## Desarrollo metodológico

## Tipo de investigación

Para esta investigación, decidí utilizar un enfoque metodológico cuantitativo con el objetivo de obtener un resultado riguroso del fenómeno de la distribución del ingreso familiar en el país.

El método cuantitativo es, según David Alan Neill y Liliana Cortez Suárez (2018), una forma estructurada de recopilar y analizar datos de diversas fuentes que utiliza computadoras, herramientas estadísticas y matemáticas para producir resultados. Recopila datos numéricos y estadísticos con el objetivo claro de obtener “objetividad” a través de la cuantificación.

## Datos

Los datos fueron recopilados de la encuesta permanente de hogares realizada por el Instituto Nacional de Estadística y Censos (INDEC). Pertenecen al 4to trimestre del 2022 y 2023 de todo el país.

## Objetivo

Indagar cómo es la distribución del ingreso en las diversas regiones de Argentina durante el lapso de tiempo seleccionado.

## Pregunta de investigación

Nos interesa saber si hay diferencias en la distribución de ingresos entre las regiones y si están por debajo de la canasta básica o si estos ingresos logran superar el valor de la misma.

## Procedimiento

Para llevar a cabo el análisis procederé a:

1.  Cargar los datos del informe.

2.  A través de la librería tidyverse y utilizando el indicador de Ingreso Total Familiar (ITF), filtrar por regiones.

3.  Generar gráficos para poder visualizar los datos obtenidos.

### Análisis

```{r}
library(tidyverse)
```

```{r}
my_data <- read_rds("./data/datos_indec.rds") # usar here::here
# here::here("data/datos_indec.rds") # esto es lo correcto.
```

```{r}
# Filtración de región Gran Buenos Aires
my_data$REGION |> 
  unique()
my_data <- my_data |>
  filter(REGION == 01) 
```

```{r}
nrow(my_data)
```

```{r}
my_data$ITF |> # Ingreso Total Familiar
  mean()
```

```{r}
my_data$ITF |> # Ingreso Total Familiar
  median()
```

```{r}
my_data$ITF |> 
  range()
```

```{r}
my_data |> 
ggplot(aes(ITF))+
  geom_density()
```

```{r}
my_data$ITF |> 
  hist()
```

```{r}
options(scipen = 999)
my_data |> 
  ggplot(aes(ITF))+
  geom_histogram()+
  scale_x_log10()
```
