---
title: "tarea clase 5"
format: html
editor: visual
---

Usando las variables

V5 y MAS_500

1.Limpiar los datos

2.Poner etiquetas coherentes

3.Realizar análisis exploratorio

4.Forumular hipótesis

5.Probar hipótesis con la prueba de chi-cuadrado chisq.test

#### Resolución


```{r}
my_data <- readRDS("/cloud/project/data/datos_indec.rds")
my_data <- my_data |> 
  select(MAS_500, V5)
my_data$MAS_500 |> unique()
my_data$V5 |> unique()
```

1.
```{r}
my_data %>%
  filter(V5<=2) -> tmp
table(tmp$V5)
```
2.


```{r}
my_data <- my_data %>% 
  mutate(ciudades = case_when(
    MAS_500 == "S" ~ "Ciudades grandes",
    MAS_500 == "N" ~ "Ciudades pequeñas"
  ))
```

```{r}
my_data <- my_data |> 
  mutate(ayuda_social = case_when(
    V5 == 1 ~ "Ayuda social si",
    V5 > 1 ~ "Ayuda social no"
  ))

```

```{r}
table(my_data$ciudades, my_data$ayuda_social)

```

```{r}
my_data |> 
  ggplot(aes(ciudades, fill = ayuda_social))+
  geom_bar()
```

3.
$H_0$ : Las ciudades que tienen menos habitantes reciben la misma cantidad de subsidios que las grandes ciudades.

$H_1$ : En las grandes ciudades, la población recibe menos ayuda social que las ciudades de pocos habitantes.


```{r}
table(my_data$ayuda_social, my_data$ciudades) |> 
  chisq.test()
```





