---
title: "Tarea6-5"
format: html
editor: visual
---

```{r}
library(tidyverse)
install.packages("here")
here::here("data/usu_individual_T423.rds")
```

```{r}
nrow(my_data)
```

```{r}
my_data$REGION |> unique()
```

```{r}
source(here::here("R/nombrar-regiones.R"))

my_data |> 
  mutate(region = nombrar_regiones(REGION)) |> 
  mutate(ingreso = P21) |> 
  group_by(region) |> 
  summarize(
    Media = mean(ingreso),
    Mediana = median(ingreso),
    Desviacion = sd(ingreso),
    Desvio = mad(ingreso)
  )
```

```{r}
my_data |> 
  mutate(region = nombrar_regiones(REGION)) |> 
  mutate(ingreso = P21) |> 
  filter(ingreso > 0) |> 
  group_by(region) |> 
  summarize(
    Media = mean(ingreso),
    Mediana = median(ingreso),
    Desviacion = sd(ingreso),
    Desvio = mad(ingreso)
  )
```

```{r}
# Funcion para etiquetar CH04 (sexo)
nombrar_ch04 <- function(x){
  case_when(
    x == "1" ~ "Varon", # respetando la norme del indec.
    x == "2" ~ "Mujer",
    .default = "desconocido"
  )
}
nombrar_ch04("1")
nombrar_ch04("2")
nombrar_ch04("3")
```

```{r}
my_data <- my_data |> 
  mutate(ingreso = P21) |> 
  mutate(region = nombrar_regiones(REGION)) |> 
  mutate(sexo = nombrar_ch04(CH04))
my_data |> 
  mutate(sexo = nombrar_ch04(CH04)) |> 
  filter(ingreso > 0) |> 
  group_by(sexo) |> 
  summarize(
    Media = mean(ingreso),
    Desviacion = sd(ingreso), 
    Mediana = median(ingreso),
    Desvio = mad(ingreso)
  )
```

## Vemos la ch12

Hay otra «mejor» NIVEL_ED

```{r}
table(my_data$NIVEL_ED)
```

```{r}
my_data |> 
  filter(ingreso >0 ) |> 
  filter(NIVEL_ED != 7) |> 
  group_by(
    NIVEL_ED
  ) |> 
  summarize(
    Ingreso = mean(ingreso)
  )
```

```{r}
library(ggplot2)
my_data |> 
  filter(ingreso >0 ) |> 
  filter(NIVEL_ED != 7) |> 
  group_by(
    NIVEL_ED
  ) |> 
  summarize(
    Ingreso = mean(ingreso)
  ) |> 
  ggplot(aes(NIVEL_ED,Ingreso))+
  geom_point()+
  geom_smooth()
```

(La próxima vemos como hacer el gráfico más lindo)

```{r}
my_data |> 
  filter(ingreso >0 ) |> 
  filter(NIVEL_ED != 7) |> 
  group_by(
    NIVEL_ED,
    sexo
  ) |> 
  summarize(
    Ingreso = mean(ingreso)
  ) |> 
  ggplot(aes(NIVEL_ED,Ingreso, color=sexo ))+
  geom_point()+
  geom_smooth()
```

otra vez con lineas rectas:

```{r}
my_data |> 
  filter(ingreso >0 ) |> 
  filter(NIVEL_ED != 7) |> 
  group_by(
    NIVEL_ED,
    sexo
  ) |> 
  summarize(
    Ingreso = mean(ingreso)
  ) |> 
  ggplot(aes(NIVEL_ED,Ingreso, color=sexo ))+
  geom_point()+
  geom_smooth(method = "lm")
```

```{r}
my_data |> 
  dplyr::filter(ingreso > 0) |> 
  ggplot(aes(NIVEL_ED,ingreso, color = sexo))+
  geom_point()+
  geom_smooth(method = "lm")
```

## Tarea para el 6 de mayo

-   Elijan dos provincias o regioness

-   Reutilizen el código compartido en la cardeta R (usen source y here::here) para etiquetar

-   Formular hipótesis sobre la diferencia en ingresos entre las dos y aplicar el test estadístico apropiado.

-   Generar una visualización

```{r}
nombrar_regiones(44)
```

```{r}
nombrar_regiones(42)
```

Elegí la región Patagonica (43) y la región de Cuyo (42) 

```{r}
## 
source(here::here("R/nombrar-regiones.R"))
```

```{r}
my_data <- my_data |> 
  mutate(ingreso = P21) |> 
  mutate(region = nombrar_regiones(REGION))
my_data |> 
  mutate(region = nombrar_regiones(REGION)) |> 
  filter(ingreso > 0) |> 
  group_by(region) |> 
  summarize(
    Media = mean(ingreso),
    Desviacion = sd(ingreso), 
    Mediana = median(ingreso),
    Desvio = mad(ingreso)
  )
```

```{r}
## FILTRAR SOLO REGIÓN PATAGONICA Y CUYO
my_data |> 
  mutate(region = nombrar_regiones(REGION)) |> 
  filter(ingreso > 0) |> 
  filter(region != "Gran Buenos Aires" & region != "Noreste" & region != "Noroeste" & region != "Patagonia") |> 
  group_by(region) |> 
  summarize(
    Media = mean(ingreso),
    Desviacion = sd(ingreso), 
    Mediana = median(ingreso),
    Desvio = mad(ingreso)
  )
```
Hipotesis:

$H_0$: No hay diferencia en los ingresos entre las regiones patagonica y de cuyo.

$H_1$: Existe una gran brecha entre los ingresos de las regiones seleccionas.


```{r}
## hipótesis
{r}
table(my_data$NIVEL_ED, my_data$region) |> 
  chisq.test()
```

Graficar: 
```{r}
my_data |> 
  filter(ingreso >0 ) |> 
  filter(NIVEL_ED != 7) |>
  filter(region != "Gran Buenos Aires" & region != "Noreste" & region != "Noroeste" & region != "Patagonia") |> 
  group_by(
    NIVEL_ED,
    region
  ) |> 
  summarize(
    Ingreso = mean(ingreso)
  ) |> 
  ggplot(aes(NIVEL_ED,Ingreso, color=region ))+
  geom_point()+
  geom_smooth()
```
