---
author: "María Cecilia Acha"
---

# Cómo vivimos - régimen de tenencia.

## Introducción

En el presente capítulo se llevará a cabo un análisis cuantitativo referido al régimen de tenencia de vivienda según cada región de Argentina. Para tal propósito, se utilizarán datos del Instituto Nacional de Estadística y Censos (INDEC) (Censos y estadísticas 2023).

## Datos

Los datos que hemos usado para este análisis provienen del INDEC. Corresponden a la encuesta permanente de hogares para el 4to trimestre del 2023.

## Preguntas de investigación

1.  ¿En qué medida varía el régimen de tenencia de vivienda según la región geográfica en Argentina?

2.  ¿Cómo influye el sexo en el régimen de tenencia de vivienda?

3.  ¿El régimen de tenencia de vivienda es homogéneo en todas las provincias y/o regiones?

## Variables a analizar

Régimen de tenencia (II7)

Sexo (CH04)

Regiones (REGION)

## Herramientas de análisis

Usamos el lenguaje R (2024) con los paquetes de tidyverse. (Wickham et al. 2019). Usamos el sistema Quarto (Allaire et al. (2024)) para su publicación.

```{r}
#| include: false
my_data <- readRDS("/cloud/project/data/datos_indec.rds") # Usar here::here
```

## Funciones

```{r}
library(dplyr) # también podés hacer library(tidyverse)
# Es preferible cargar todas las librerías al principio del documento.
temp_df <- my_data |>
  select(II7, REGION) |>
  mutate(
    regimen_tenencia = case_when(
      II7 == 1 ~ "Propietario de la vivienda",
      II7 == 2 ~ "Propietario de la vivienda",
      II7 == 3 ~ "Inquilino / arrendatario",
      II7 == 4 ~ "Ocupante",
      II7 == 5 ~ "Ocupante",
      II7 == 6 ~ "Ocupante",
      II7 == 7 ~ "Ocupante",
      II7 == 8 ~ "Está en sucesión",
      TRUE ~ "No Encontrado"
    ),
    REGION = case_when(
      REGION == 1 ~ "Gran Buenos Aires",
      REGION == 40 ~ "Noroeste",
      REGION == 41 ~ "Noreste",
      REGION == 42 ~ "Cuyo",
      REGION == 43 ~ "Pampeana",
      REGION == 44 ~ "Patagonia",
      TRUE ~ "No Encontrado"
    )
  ) |>
  select(REGION, regimen_tenencia)

temp_df


```

## Gráficos ggplot

```{r}
#| include: false
install.packages("ggplot2") # No debería ser necesario instalarlo
library(ggplot2)
```

```{r}
#| label: fig-regimen-por-region-uno
#| echo: false
#| fig-cap: "Regimen de Tenencia por Región"
ggplot(temp_df, aes(x = REGION, fill = regimen_tenencia)) +
  geom_bar(position = "dodge") +
  labs(
       x = "Región",
       y = "Count",
       fill = "Regimen de Tenencia") +
  theme_minimal()
```

```{r}
#| label: fig-regimen-de-tenencia-region-dos
#| echo: false
#| fig-cap: "Régimen de Tenencia de Vivienda por Región"
#| 
ggplot(temp_df, aes(x = REGION, fill = regimen_tenencia)) +
  geom_bar(position = "dodge", color = "black") +
  labs(title = "Régimen de Tenencia de Vivienda por Región",
       x = "Región",
       y = "Count",
       fill = "Régimen de Tenencia") +
  theme_minimal()
```

```{r}
nombrar_ch04 <- function(x){
  case_when(
    x == "1" ~ "Varon", # respetando la norme del indec.
    x == "2" ~ "Mujer",
    .default = "desconocido"
  )
}
```

Como observamos en la @fig-regimen-de-tenencia-region-dos hay una marcada diferencia ....
