---
author: "Evelina Fraidenraich"
bibliography: references.bib
---

# Evolución del ingreso

## Introducción

En este capítulo, se presenta un análisis cuantitativo de la evolución del ingreso en Argentina durante el período comprendido entre los años 2022 y 2023, utilizando datos del Instituto Nacional de Estadística y Censos @indec. Este estudio tiene como objetivo proporcionar una visión detallada de las variaciones en los ingresos de los hogares y de los individuos a lo largo del tiempo, identificando tendencias y posibles factores que han influido en estos cambios.

El ingreso es un indicador clave del bienestar económico y social, y su análisis permite evaluar el impacto de diversas políticas económicas y sociales implementadas en el país. A través de la recopilación y el análisis de datos del INDEC, se busca ofrecer una comprensión profunda de cómo han variado los ingresos en distintos sectores de la población, teniendo en cuenta variables como la inflación y el empleo.

A lo largo de este capítulo, se utilizarán diversos métodos estadísticos para descomponer y analizar los datos, permitiendo una interpretación precisa de la evolución del ingreso.

## Herramientas de análisis

Para la realización del presente análisis se utilizó el lenguaje de programación R @base con los paquetes de tidyverse @tidyverse. Asimismo, se utilizó el sistema Quarto @Allaire_Quarto_2024.

## Procedimiento

El procedimiento para analizar la evolución del ingreso en Argentina durante el período 2022-2023 se describe a continuación:

1.  **Carga de Datos:**

    -   Se cargaron los conjuntos de datos correspondientes a los hogares de los trimestres 4 de 2022 y 2023. Estos datos fueron obtenidos del Instituto Nacional de Estadística y Censos (INDEC).

    -   Utilizando el lenguaje de programación R y los paquetes del ecosistema tidyverse, los archivos `usu_hogar_T423.rds` (2023) y `usu_hogar_T422.rds` (2022) fueron leídos y almacenados en las variables `usu_hogar_T423` y `usu_hogar_T422` respectivamente.

2.  **Preparación de Datos:**

    -   Se realizó una unión interna (`inner_join`) entre los datos de 2022 y 2023 basada en el identificador común de usuario (`CODUSU`). Esto permite crear un subconjunto de datos donde se tienen observaciones de ingresos para los mismos hogares en ambos años.

    -   Este paso asegura que solo se analicen los ingresos de los hogares que tienen datos disponibles tanto para 2022 como para 2023.

3.  **Filtrado y Organización:**

    -   Se identificaron y seleccionaron los códigos de usuario (`CODUSU`) que están presentes en ambos conjuntos de datos mediante la función `intersect`.

    -   Los datos de ambos años se filtraron para incluir solo estos códigos de usuario comunes.

    -   Se ordenaron los datos por `CODUSU` para asegurar una alineación correcta de los registros entre los años.

    -   Se eliminaron los registros duplicados de `CODUSU` en ambos conjuntos de datos para evitar cualquier redundancia que pudiera afectar el análisis.

        Este procedimiento asegura que el análisis se realice sobre datos comparables y homogéneos, permitiendo una evaluación precisa de las variaciones en los ingresos de los hogares entre 2022 y 2023. Con estos datos preparados, se pueden aplicar métodos estadísticos para interpretar las diferencias en los ingresos, considerando factores como la inflación y el empleo, proporcionando una comprensión profunda de la evolución del bienestar económico y social en Argentina durante este período.

```{r}
#| include: false
library(tidyverse)
usu_hogar_T423 <- readRDS(here::here("data/usu_hogar_T423.rds"))
usu_hogar_T422 <- readRDS(here::here("data/usu_hogar_T422.rds"))
```

```{r}
#| include: false
my_data_hogarVivienda <- inner_join(
  usu_hogar_T422 |> select(CODUSU, ITF),
  usu_hogar_T423 |> select(CODUSU, ITF),
  by = c("CODUSU")
)
```

```{r}
#| include: false
mis_CODUSU <- intersect(usu_hogar_T422$CODUSU,usu_hogar_T423$CODUSU) 
intersect(usu_hogar_T422$CODUSU, usu_hogar_T423$CODUSU) |> length()
usu_hogar_T422 <- usu_hogar_T422 |> 
  filter(CODUSU %in% CODUSU) |> 
  arrange(CODUSU)
usu_hogar_T423 <- usu_hogar_T423 |> 
  filter(CODUSU %in% CODUSU) |> 
  arrange(CODUSU)
usu_hogar_T422 <- usu_hogar_T422 |> filter(!duplicated(CODUSU))
usu_hogar_T423 <- usu_hogar_T423 |> filter(!duplicated(CODUSU))
```

## Análisis descriptivo

En la @tbl-itf, existe una diferencia de \$61.286 entre el ITF de 2022 (calculado en base a la inflación de 2023 @indec2024) y el ITF de 2023. Esta diferencia también se observa en la @fig-itf

```{r}
#| include: false
my_data <- bind_rows(
  usu_hogar_T422 |> mutate(Año = "2022 (con inflación agregada)") %>% 
    mutate (ITF = ITF*3.114),
  usu_hogar_T423 |> mutate(Año = "2023")
)
```

```{r}
#| echo: false
#| label: tbl-itf
#| tbl-cap: "Ingreso Total Familiar Media y Desvío para los años 22 y 23"
my_data |> 
  group_by(Año) |> 
  summarize(Media = median(ITF)) |> 
  knitr::kable()
```

```{r}
#| echo: false
#| label: fig-itf
#| fig-cap: "ITF en el 2022 y 2023"

my_data |> 
  group_by(Año) |> 
  summarize(Media = median(ITF)) |> 
  ggplot(aes(Año, Media, fill = Año))+
  geom_col()+
  theme_bw()

```

## Análisis inferencial

```{r}
#| include: false
my_test <- t.test(usu_hogar_T423$ITF, usu_hogar_T422$ITF*3.114)
```

Se utilizó el test de t de Student @student1908 ; los resultados se visualizan en la @tbl-test-de-t.

```{r}
#| label: tbl-test-de-t
#| echo: false
#| tbl-cap: "Resultado del test de T"
my_test |> 
  broom::tidy() |> 
  knitr::kable()
```

```{r}
#| include: false
options(scipen=999)
```

El valor de t es `r my_test$statistic`, el valor p es `r my_test$p.value` , con un estimado de `r my_test$estimate` (\<.00001) de diferencia entre los años de análisis. Dado estos valores, rechazamos la hipótesis nula de ausencia de diferencia entre los dos años y aceptamos la hipótesis alternativa de que el ITF no fue superior en 2023, siendo este \$61.286 más bajo que el ITF de 2022 ajustado por inflación.

En términos absolutos, los valores efectivamente han aumentado. Sin emabrgo, a partir de un análisis relativo de los datos hecho por ajustes por inflación, es posible observar que el ITF de 2023 es menor en comparación con el ITF de 2022. Esta disminución refleja que, a pesar del incremento nominal, el poder adquisitivo ajustado por inflación ha disminuido, lo que indica una pérdida de valor real en el ITF de 2023.
