---
author: "Evelina Fraidenraich"
---

# Evolución del ingreso

## Introducción

En este capítulo, se presenta un análisis cuantitativo de la evolución del ingreso en Argentina durante el período comprendido entre los años 2022 y 2023, utilizando datos del Instituto Nacional de Estadística y Censos (INDEC). Este estudio tiene como objetivo proporcionar una visión detallada de las variaciones en los ingresos de los hogares y de los individuos a lo largo del tiempo, identificando tendencias y posibles factores que han influido en estos cambios.

El ingreso es un indicador clave del bienestar económico y social, y su análisis permite evaluar el impacto de diversas políticas económicas y sociales implementadas en el país. A través de la recopilación y el análisis de datos del INDEC, se busca ofrecer una comprensión profunda de cómo han variado los ingresos en distintos sectores de la población, teniendo en cuenta variables como la inflación y el empleo.

A lo largo de este capítulo, se utilizarán diversos métodos estadísticos para descomponer y analizar los datos, permitiendo una interpretación precisa de la evolución del ingreso.

## Procedimiento

```{r}
#| include: false
library(tidyverse)
usu_hogar_T423 <- readRDS(here::here("data/usu_hogar_T423.rds"))
usu_hogar_T422 <- readRDS(here::here("data/usu_hogar_T422.rds"))
```

```{r}
my_data_hogarVivienda <- inner_join(
  usu_hogar_T422 |> select(CODUSU, ITF),
  usu_hogar_T423 |> select(CODUSU, ITF),
  by = c("CODUSU")
)
```

```{r}
intersect(usu_hogar_T422$CODUSU, usu_hogar_T423$CODUSU) |> length()
usu_hogar_T422 <- usu_hogar_T422 |> 
  filter(CODUSU %in% mis_CODUSU) |> 
  arrange(CODUSU)
usu_hogar_T423 <- usu_hogar_T423 |> 
  filter(CODUSU %in% mis_CODUSU) |> 
  arrange(CODUSU)
usu_hogar_T422 <- usu_hogar_T422 |> filter(!duplicated(CODUSU))
usu_hogar_T423 <- usu_hogar_T423 |> filter(!duplicated(CODUSU))
```
