---
author: "Evelina Fraidenraich"
bibliography: references.bib
---

# Evolución del ingreso

## Introducción

En este capítulo, se presenta un análisis cuantitativo de la evolución del ingreso en Argentina durante el período comprendido entre los años 2022 y 2023, utilizando datos del Instituto Nacional de Estadística y Censos @indec. Este estudio tiene como objetivo proporcionar una visión detallada de las variaciones en los ingresos de los hogares y de los individuos a lo largo del tiempo, identificando tendencias y posibles factores que han influido en estos cambios.

El ingreso es un indicador clave del bienestar económico y social, y su análisis permite evaluar el impacto de diversas políticas económicas y sociales implementadas en el país. A través de la recopilación y el análisis de datos del INDEC, se busca ofrecer una comprensión profunda de cómo han variado los ingresos en distintos sectores de la población, teniendo en cuenta variables como la inflación y el empleo.

A lo largo de este capítulo, se utilizarán diversos métodos estadísticos para descomponer y analizar los datos, permitiendo una interpretación precisa de la evolución del ingreso.

## Herramientas de análisis

Para la realización del presente análisis se utilizó el lenguaje de programación R @base con los paquetes de tidyverse @tidyverse. Asimismo, se utilizó el sistema Quarto @Allaire_Quarto_2024.

## Procedimiento

```{r}
#| include: false
library(tidyverse)
usu_hogar_T423 <- readRDS(here::here("data/usu_hogar_T423.rds"))
usu_hogar_T422 <- readRDS(here::here("data/usu_hogar_T422.rds"))
```

```{r}
my_data_hogarVivienda <- inner_join(
  usu_hogar_T422 |> select(CODUSU, ITF),
  usu_hogar_T423 |> select(CODUSU, ITF),
  by = c("CODUSU")
)
```

```{r}
mis_CODUSU <- intersect(usu_hogar_T422$CODUSU,usu_hogar_T423$CODUSU) 
intersect(usu_hogar_T422$CODUSU, usu_hogar_T423$CODUSU) |> length()
usu_hogar_T422 <- usu_hogar_T422 |> 
  filter(CODUSU %in% CODUSU) |> 
  arrange(CODUSU)
usu_hogar_T423 <- usu_hogar_T423 |> 
  filter(CODUSU %in% CODUSU) |> 
  arrange(CODUSU)
usu_hogar_T422 <- usu_hogar_T422 |> filter(!duplicated(CODUSU))
usu_hogar_T423 <- usu_hogar_T423 |> filter(!duplicated(CODUSU))
```

## Análisis descriptivo

En la @tbl-itf, existe una diferencia de \$61.286 entre el ITF de 2022 (calculado en base a la inflación de 2023 \[[agregar cita](https://www.indec.gob.ar/uploads/informesdeprensa/ipc_01_24DBD5D8158C.pdf)\]) y el ITF de 2023. Esta diferencia también se observa en la @fig-itf

```{r}
#| include: false
my_data <- bind_rows(
  usu_hogar_T422 |> mutate(Año = "2022 (con inflación agregada)") %>% 
    mutate (ITF = ITF*3.114),
  usu_hogar_T423 |> mutate(Año = "2023")
)
```

```{r}
#| label: tbl-itf
#| tbl-cap: "Ingreso Total Familiar Media y Desvío para los años 22 y 23"
#| echo: false
my_data |> 
  group_by(Año) |> 
  summarize(Media = median(ITF)) |> 
  knitr::kable()
```

```{r}
#| echo: false
#| label: fig-itf
#| fig-cap: "ITF en el 2022 y 2023"

my_data |> 
  group_by(Año) |> 
  summarize(Media = median(ITF)) |> 
  ggplot(aes(Año, Media, fill = Año))+
  geom_col()+
  theme_bw()

```

## Análisis inferencial

```{r}
#| include: false
my_test <- t.test(usu_hogar_T423$ITF, usu_hogar_T422$ITF*3.114)
```

Usamos el test de t de Student para @Shier2004 los resultados se ven en la @tbl-test-de-t.

```{r}
#| label: tbl-test-de-t
#| echo: false
#| tbl-cap: "Resultado del test de T"
my_test |> 
  broom::tidy() |> 
  knitr::kable()
```

```{r}
#| include: false
options(scipen=999)
```

El valor de t es `r my_test$statistic`, el valor p es `r my_test$p.value` , con un estimado de `r my_test$estimate` (\<.00001) de diferencia entre los años de análisis. Dado estos valores, rechazamos la hipótesis nula de ausencia de diferencia entre los dos años y aceptamos la hipótesis alternativa de que el ITF no fue superior en 2023, siendo este \$61.286 más bajo que el ITF de 2022 ajustado por inflación.

En términos absolutos, los valores efectivamente han aumentado. Sin emabrgo, a partir de un análisis relativo de los datos hecho por ajustes por inflación, es posible
