---
title: "Tarea clase 5"
author: "Natalia"
format: html
editor: visual
---

## Tarea

Usando las variables

*V5 y MAS_500*

-   Limpiar los datos

-   Poner etiquetas coherentes

-   Realizar análisis exploratorio

-   Forumular hipótesis

-   Probar hipótesis con la prueba de chi-cuadrado `chisq.test`

```{r}
library(tidyverse, quietly = TRUE)

my_data <- readRDS("/cloud/project/data/datos_indec.rds")


my_data$V5 |> unique()

my_data <- my_data |> 
  select(MAS_500, V5) |>
  filter(V5 != 9)
my_data
```

```{r}
my_data <- my_data |>
  mutate(Ciudad_grande = case_when(
    MAS_500 == "S" ~ "Si",
    MAS_500 == "N" ~ "No"
    
  ))
my_data <- my_data |>
  mutate(Vive_subsidio = case_when(
    V5 == "1" ~ "Si",
    V5 == "2" ~ "No"
    ))
my_data |>
  group_by(Ciudad_grande,Vive_subsidio) |>
  count()
```

```{r}
my_data |> 
  ggplot(aes(Ciudad_grande, fill = Vive_subsidio))+
  geom_bar()
```

```{r}
table(my_data$Ciudad_grande,my_data$Vive_subsidio) |>
  chisq.test()
```

Hipotesis

$H_0$: La proporcion de gente que vive de subsidios es igual tanto en ciudades grandes como en centros urbanos.

$H_1$: La proporcion de gente que vive de subsidios es mayor en los centros urbanos.
