---
title: "Notas de la clase 4"
author: "Aleksander Dietrichson"
format: html
editor: visual
---

## Manipular datos con dplyr

`dplyr` es parte de tidyverse.

```{r}
library(tidyverse)
```

### Obtenemos datos

Voy a usar los del indec:

```{r}
my_data <- readRDS("/cloud/project/data/datos_indec.rds")

```

### Seleccionar columnas

```{r}
temp_df <- my_data |> 
  select(REGION, ITF)
```

```{r}
temp_df
```

## Seleccionar filas

Con `filter`

```{r}
temp_df |> 
  filter(REGION == 1)
```

Igualdad es con `==` (double igual) cando hacés comparaciones.

simple igual `=` es lo mismo que `<-`

```{r}
#! eval: false
## Ejemplo
(1==1)
(1==2)
(1=1)
```

```{r}
#| eval: false
temp_df |> 
  filter(REGION = 1) # Da error
```

el uso de `!` en código. Significa negación

```{r}
(1==1)

!(1==1)
```

$$
\neg
$$

Entonces tenemos tambíen el `!=`

```{r}
(1 != 2)
(1 != 1)
```

```{r}
temp_df |> 
  filter(REGION != 1)

```

También funcionan los `<` `>`, también hay `<=` `>=`

```{r}
temp_df |> 
  filter(ITF > 100000)
```

```{r}
temp_df |> 
  filter(ITF > 1000000)
```

```{r}
temp_df |> 
  filter(ITF >= 1000000)
```

## Crear columnas nuevas

```{r}
temp_df |> 
  mutate(pais = "Argentina")
```

```{r}
temp_df
```

```{r}
temp_df <- temp_df |> 
  mutate(pais = "Argentina")
temp_df
```

```{r}
temp_df <- temp_df |> 
  rename("PAIS" = pais)
temp_df

```

```{r}
temp_df2 <- data.frame(a = 1, b =1)
temp_df2
```

```{r}
#| eval: false
# Esto da error
temp_df2 <- temp_df2 |> 
  rename("JORGE"=a)

temp_df2
```

```{r}
temp_df2 <- temp_df2 |> 
  rename("JORGE"=a)
```

```{r}
temp_df <- temp_df |> 
  rename("Ingreso" = ITF)
temp_df
```

## Crear etiquetas (labels)

Con `mutate + case_when`

```{r}
temp_df <- temp_df |> 
  mutate(REGION2 = 
           case_when(
             REGION == 1 ~ "AMBA",
             REGION != 1 ~ "Interior",
            .default = "No Encontrado"))
temp_df
```

```{r}
temp_df |> 
  group_by(REGION2) |> 
  summarize(
    Media = mean(Ingreso),
    Mediana = median(Ingreso)
  )
```

### Hipótesis

$$
H_0: \mu(AMBA)=\mu(Provincias)
\\
H_1: \mu(AMBA)>\mu(Provincias)
\\
H_2: \mu(AMBA)<\mu(Provincias)
$$

H~0~: El nivel de ingresos entre AMBA y el Interior es igual.

La hipótesis nula es...

Las alternativas son ....

## Ejercicio

Con los datos del indec crear una variable nuev (Región) basada en región. Que cada región (1, 40,41,42 etc) tenga la etiqueta correspondiente. Pueden seleccionar solo las pocas columnas de interés y renombrar las variables para que sean a gusto/legibles y entendibles.

## Visualizar datos con ggplot2

El paquete se ggplot2 y es parte del tidyverse.

```{r}
temp_df
```

aes = aesthetic

```{r}
temp_df |> 
  group_by(REGION2) |> 
  summarize(
    Ingreso = mean(Ingreso)
  ) |> 
  ggplot(aes(x=REGION2,y=Ingreso))+
    geom_col()
```

Agreguemos color:

```{r}
temp_df |> 
  group_by(REGION2) |> 
  summarize(
    Ingreso = mean(Ingreso)
  ) |> 
  ggplot(aes(x=REGION2,y=Ingreso, color = REGION2))+
    geom_col()
  
```

En realidad lo que quise hacer fue agregar `fill`

```{r}
temp_df |> 
  group_by(REGION2) |> 
  summarize(
    Ingreso = mean(Ingreso)
  ) |> 
  ggplot(aes(x=REGION2,y=Ingreso, fill = REGION2))+
    geom_col()
```

```{r}
temp_df |> 
  filter(Ingreso<1000000) |> 
  ggplot(aes(Ingreso))+
  geom_histogram()
```

```{r}
temp_df |> 
  filter(Ingreso<1000000) |> 
  ggplot(aes(Ingreso,fill=REGION2))+
  geom_histogram(position = "dodge")
```

```{r}
temp_df |> 
  filter(Ingreso<1000000) |> 
  ggplot(aes(Ingreso))+
  geom_density()
```

```{r}
temp_df |> 
  filter(Ingreso<1000000) |> 
  ggplot(aes(Ingreso, fill = REGION2))+
  geom_density()
```

Uno tapa el otro

Hay dos soluciones

```{r}
temp_df |> 
  filter(Ingreso<1000000) |> 
  ggplot(aes(Ingreso, fill = REGION2))+
  geom_density(alpha=.5)
```

```{r}
temp_df |> 
  filter(Ingreso<1000000) |> 
  ggplot(aes(Ingreso, fill = REGION2))+
  geom_density(alpha=.5)+
  facet_wrap(~REGION2)
```

```{r}
temp_df |> 
  filter(Ingreso<1000000) |> 
  ggplot(aes(Ingreso, fill = REGION2))+
  geom_density(alpha=.5)+
  facet_wrap(~REGION2, ncol = 1)
```

```{r}
temp_df |> 
  filter(Ingreso<1000000) |> 
  ggplot(aes(Ingreso, fill = REGION2))+
  geom_density()+
  facet_wrap(~REGION2, ncol = 1)
```

```{r}
temp_df |> 
  filter(Ingreso<1000000) |> 
  ggplot(aes(Ingreso, color = REGION2,fill = REGION2))+
  geom_density()+
  facet_wrap(~REGION2, ncol = 1)
```

```{r}
temp_df |> 
  filter(Ingreso<1000000) |> 
  ggplot(aes(Ingreso, color = REGION2, fill = REGION2))+
  geom_density()+
  facet_wrap(~REGION2, ncol = 1)+theme_bw()
```

## Tarea para el 15-4-24

Realizar un análisis de diferencias entre regiones argentinas (Las 6):

-   Generar una tabla con los promedios (media y mediano) y medidas de disperción por region.

-   Graficar ls curva de distribución del ingreso por cada región. (Ojo: hacelo en un solo plot).

-   Interpretar los resultados

-   Formular hipótesis

## Lectura

-   Capítulo 6 del libro.
