---
title: "II7-regimen-tenencia"
format: html
editor: visual
---

## Vivienda y regiones - régimen de tenencia.

## **Introducción**

En el presente capítulo se llevará a cabo un análisis cuantitativo referido al régimen de tenencia de vivienda según cada región de Argentina. Para tal propósito, se utilizarán datos del Instituto Nacional de Estadística y Censos (INDEC) (Censos y estadísticas 2023).

## **Datos**

Los datos que hemos usado para este análisis provienen del INDEC. Corresponden a la encuesta permanente de hogares para el 4to trimestre del 2023.

## **Preguntas de investigación**

-   ¿En qué medida varía el régimen de tenencia de vivienda según la región geográfica en Argentina?

-   ¿Cómo influye el sexo en el régimen de tenencia de vivienda?

-   ¿El régimen de tenencia de vivienda es homogéneo en todas las provincias y/o regiones?

-   ¿Existen diferencias significativas en el régimen de tenencia de vivienda entre ciudades grandes (más de 500.000 habitantes) y ciudades pequeñas?

## **Variables a analizar**

-   Régimen de tenencia (II7)

-   Sexo (CH04)

-   Regiones (REGION)

-   Ciudades grandes y cuidades chicas(MAS_500)

## **Herramientas de análisis**

Usamos el lenguaje R ([2024](https://dietrichson.github.io/unsam_2024_ciencia_de_datos/notas/analysis-ITF.html#ref-base)) con los paquetes de tidyverse. ([Wickham et al. 2019](https://dietrichson.github.io/unsam_2024_ciencia_de_datos/notas/analysis-ITF.html#ref-tidyverse)). Usamos el sistema Quarto (Allaire et al. ([2024](https://dietrichson.github.io/unsam_2024_ciencia_de_datos/notas/analysis-ITF.html#ref-Allaire_Quarto_2024))) para su publicación.

```{r}
my_data <- readRDS("/cloud/project/data/datos_indec.rds")
```

## Funciones

```{r}
temp_df <- my_data |>
  select(II7, REGION) |>
  mutate(
    regimen_tenencia = case_when(
      II7 == 1 ~ "Propietario de la vivienda",
      II7 == 2 ~ "Propietario de la vivienda",
      II7 == 3 ~ "Inquilino / arrendatario",
      II7 == 4 ~ "Ocupante",
      II7 == 5 ~ "Ocupante",
      II7 == 6 ~ "Ocupante",
      II7 == 7 ~ "Ocupante",
      II7 == 8 ~ "Está en sucesión",
      TRUE ~ "No Encontrado"
    ),
    REGION = case_when(
      REGION == 1 ~ "Gran Buenos Aires",
      REGION == 40 ~ "Noroeste",
      REGION == 41 ~ "Noreste",
      REGION == 42 ~ "Cuyo",
      REGION == 43 ~ "Pampeana",
      REGION == 44 ~ "Patagonia",
      TRUE ~ "No Encontrado"
    )
  ) |>
  select(REGION, regimen_tenencia)

temp_df


```

## Gráficos ggplot

```{r}
install.packages("ggplot2")
library(ggplot2)
```

```{r}
ggplot(temp_df, aes(x = REGION, fill = regimen_tenencia)) +
  geom_bar(position = "dodge") +
  labs(title = "Regimen de Tenencia por Región",
       x = "Región",
       y = "Count",
       fill = "Regimen de Tenencia") +
  theme_minimal()
```

```{r}
ggplot(temp_df, aes(x = REGION, fill = regimen_tenencia)) +
  geom_bar(position = "dodge", color = "black") +
  labs(title = "Régimen de Tenencia de Vivienda por Región",
       x = "Región",
       y = "Count",
       fill = "Régimen de Tenencia") +
  theme_minimal()
```

```{r}
nombrar_ch04 <- function(x){
  case_when(
    x == "1" ~ "Varon", # respetando la norme del indec.
    x == "2" ~ "Mujer",
    .default = "desconocido"
  )
}
temp_df
```
