---
title: "Tarea 22-4 prueba 2"
format: html
editor: visual
---

## Tarea

Usando las variables

*V5 y MAS_500*

-   Limpiar los datos

-   Poner etiquetas coherentes

-   Realizar análisis exploratorio

-   Forumular hipótesis

-   Probar hipótesis con la prueba de chi-cuadrado `chisq.test`

Trabajamos con las variables

-   MAS_500: más de 500 mil habitantes

-   V5: ¿En los últimos tres meses, las personas de este hogar han vivido de subsidio o ayuda social (en dinero) del gobierno, iglesias, etc.? 1 = Sí 2 = No

```{r}
##Variables MAS_500 y V5
my_data <- readRDS("/cloud/project/data/datos_indec.rds")
my_data <- my_data |> 
  select(V5,MAS_500)

my_data$MAS_500 |> unique()
```

```{r}
my_data$V5 |> unique()
```

```{r}
## LIMPIEZA DE DATOS
my_data <- my_data |> 
  filter(!is.na(V5))
my_data$V5 |> unique()
```

```{r}
my_data <- my_data |> 
  filter(!is.na(MAS_500))
my_data$MAS_500 |> unique()
```

```{r}
my_data_clean <- my_data |> 
  select(MAS_500,V5) |> 
  filter(V5 != 9)
```

```{r}
## RENAME
my_data_clean <- my_data_clean |> 
  mutate(subsidio_ayuda = case_when(
    V5 == "1" ~ "Si",
    V5 == "2" ~ "No"
  ))
```

```{r}
my_data_clean <- my_data_clean |> 
  mutate(ciudad_grande = case_when(
    MAS_500 == "S" ~ "Si",
    MAS_500 == "N" ~ "No"
  ))
  names(my_data_clean)
```

```{r}
## renamed columns
my_data <- my_data |> 
  mutate(subsidio_ayuda = case_when(
    V5 == 1 ~ "Si",
    V5 > 1 ~ "No"
  ))
my_data_clean
```

```{r}
my_data_clean <- my_data_clean |> 
  mutate(ciudad_grande = case_when(
    MAS_500 == "S" ~ "Si",
    MAS_500 == "N" ~ "No"
  ))
my_data_clean
```

```{r}
my_data_clean |> 
  group_by(subsidio_ayuda,ciudad_grande) |> 
  count()
```

```{r}
## table
table(my_data$subsidio_ayuda,my_data$MAS_500)
```

```{r}
temp_df <- my_data |> 
  select(V5, MAS_500)
my_data
```

```{r}
temp_df <- temp_df |> 
  rename("Subsidio_ayuda" = V5)
temp_df
```

```{r}
# tabla simplificada
temp_df <- temp_df |> 
  rename("ciudad_grande" = MAS_500)
temp_df
```

```{r}
## GRÁFICO 
my_data |> 
  ggplot(aes(MAS_500, fill = subsidio_ayuda))+
  geom_bar()
```

```{r}
## HIPÓTESIS

```

Hipótesis

$H_0$ : No hay diferencia en cuanto a proporción de cobro de subsidios en las ciudades grandes y pequeñas.

$H_1$ : En las grandes ciudades hay mayor proporción de cobro de subsidios.

```{r}
table(my_data$subsidio_ayuda, my_data$MAS_500) |> 
  chisq.test()
```

Rechazamos la hipótesis nula y concluimos que la gente que hay mayor cobro de subsidios en las aglomeraciones de menos de 500000 habitantes, que en las aglomeraciones mayores.
