---
title: "clase 6"
format: html
editor: visual
---

## 

Queremos generalizar

MAS_500 es variable nominal y tiene dos niveles (Si o no) entonces sale una tabla de 2x2.

REGION es variable nominal y tiene

```         
```

```{r}
library(tidyverse)
```

```{r}
my_data <- readRDS("/cloud/project/data/datos_indec.rds")
my_data$REGION |> unique()
```

```{r}
##filtrar datos
my_data <- my_data |> filter(V5 !=9)
table(my_data$V5, my_data$REGION)
```

### Armar hipótesis

H0: El acceso a ayuda social es parejo en todas las regiones.

H1: El acceso se distribuye de manera despareja.

```{r}
table(my_data$V5, my_data$REGION) |> 
    chisq.test()
```

```{r}
options(scipen = 999)
table(my_data$V5, my_data$REGION) |> 
  chisq.test()
```

```{r}
table(my_data$V5, my_data$REGION) |> 
  chisq.test() |> 
  broom::tidy()
```

ARMAR FUNCIONES EN R

```{r}
x <- 1
mi_columna <- c("uno","dos", "tres")
x
```

```{r}
mi_columna
```

```{r}
addicion <- function(x, y){
  x+y
}
addicion <- function(x, y){
 return( x+y )
}
addicion(2,2)
```

```{r}
addicion( x=2, y=3)
```

```{r}
# nombrar regiones
nombrar_regiones <- function(region){
           case_when(
             region == 01 ~ "Gran Buenos Aires",
             region == 40 ~ "Noroeste",
             region == 41 ~ "Noreste",
             region == 42 ~ "Cuyo",
             region == 43 ~ "Pampeana",
             region == 44 ~ "Patagonia",
             .default = "No Encontrado")
}
nombrar_regiones(1)
```

```{r}
my_data |> 
  mutate(REGION = nombrar_regiones(REGION)) |> 
  select(REGION) |> 
  head()
```

```{r}
source("/cloud/project/R/nombrar-regiones.R")
```

```{r}
my_data <- my_data |> 
  mutate(Region = nombrar_regiones(REGION)) |> 
  mutate(Ayuda_Social = case_when(
    V5 == 1 ~"Si",
    V5 == 2 ~ "No"
  ))
table(my_data$Ayuda_Social,my_data$Region)
```

```{r}
my_data |> 
  ggplot(aes(Region, fill=Ayuda_Social))+
  geom_bar()
Tarea

 

```

## Tarea

-   Escribir una función que ponga etiquetas a otras variables del conjunto de datos.

-   Guardar en la capeta R

-   Usar la variable creada en una visualización (gráfico)

-   Leer cap 4 y 5 libro

```{r}
my_data <- readRDS("/cloud/project/data/datos_indec.rds")
```

IV7: El agua es de... 1. red pública (agua corriente) 2. perforación con bomba a motor 3. perforación con bomba manual

```{r}
# Nombrar categorías de suministro de agua
nombrar_agua <- function(IV7){
           case_when(
             IV7 == 1 ~ "Red pública (agua corriente)",
             IV7 == 2 ~ "Perforación con bomba a motor",
             IV7 == 3 ~ "Perforación con bomba manual",
             .default = "Opción no válida")
}
nombrar_agua(1)
```

```{r}
my_data |> 
  mutate(AGUA = nombrar_agua(IV7)) |> 
  select(AGUA) |> 
  head()
```

```{r}
my_data <- my_data |> 
  mutate(Agua = nombrar_agua(IV7)) |> 
  mutate(Ayuda_Social = case_when(
    V5 == 1 ~ "Si",
    V5 == 2 ~ "No"
  ))
table(my_data$Ayuda_Social, my_data$Agua)
```

```{r}

```

```{r}
my_data |> 
  mutate(Agua = nombrar_agua(IV7)) |> 
  ggplot(aes(Agua, fill = Ayuda_Social)) +
  geom_bar() +
  labs(x = "Suministro de Agua", y = "Count", fill = "Ayuda Social")
```

```{r}
library(dplyr)
library(ggplot2)

my_data_clean <- my_data |>
  mutate(Agua = nombrar_agua(IV7)) |>
  filter(Agua != "Opción no válida")

my_data_clean |>
  ggplot(aes(Agua, fill = Ayuda_Social)) +
  geom_bar() +
  labs(x = "Suministro de Agua", y = "Count", fill = "Ayuda Social")
```

```{r}
## NIVEL EDUCATIVO
etiquetar_nivel_educativo <- function(NIVEL_ED) {
  case_when(
    NIVEL_ED == 1 ~ "Primario incompleto",
    NIVEL_ED == 2 ~ "Primario completo",
    NIVEL_ED == 3 ~ "Secundario incompleto",
    NIVEL_ED == 4 ~ "Secundario completo",
    NIVEL_ED == 5 ~ "Superior universitario incompleto",
    NIVEL_ED == 6 ~ "Superior universitario completo",
    NIVEL_ED == 7 ~ "Sin instrucción",
    NIVEL_ED == 9 ~ "Ns/Nr",
    TRUE ~ "No Encontrado"
  )
}

```

```{r}
## PROBANDO
etiquetar_nivel_educativo(1)
```

```{r}
etiquetar_nivel_educativo(2)
```

```{r}
library(dplyr)
my_data
my_data <- readRDS("/cloud/project/data/datos_indec.rds")
my_data
```

```{r}
my_data |> 
  mutate(NIVEL_ED = etiquetar_nivel_educativo(NIVEL_ED)) |> 
  select(NIVEL_ED) |> 
  head()
```

```{r}
## ME DA ERROR.. PRUEBO OTRA VARIABLE
```

```{r}
## RÉGIMEN DE TENENCIA
etiquetar_regimen_tenencia <- function(regimen) {
  case_when(
    regimen == 1 ~ "Propietario de la vivienda y el terreno",
    regimen == 2 ~ "Propietario de la vivienda solamente",
    regimen == 3 ~ "Inquilino / arrendatario de la vivienda",
    regimen == 4 ~ "Ocupante por pago de impuestos / expensas",
    regimen == 5 ~ "Ocupante en relación de dependencia",
    regimen == 6 ~ "Ocupante gratuito (con permiso)",
    regimen == 7 ~ "Ocupante de hecho (sin permiso)",
    regimen == 8 ~ "Está en sucesión",
    TRUE ~ "No Encontrado"
  )
}
etiquetar_regimen_tenencia(1)
```

```{r}
my_data <- my_data |> 
  mutate(REGIMEN = etiquetar_regimen_tenencia(II7)) |> 
  select(REGIMEN) |> 
  head()
```

```{r}
str(my_data)
```
