---
title: "Ejercicio para entregar 15-4 ok"
format: html
editor: visual
---

## Tarea para el 15-4-24

#### Ejercicio 1 (hecho en clase)

Con los datos del indec crear una variable nueva (Región) basada en región. Que cada región (1, 40,41,42 etc) tenga la etiqueta correspondiente. Pueden seleccionar solo las pocas columnas de interés y renombrar las variables para que sean a gusto/legibles y entendibles.

```{r}
library(tidyverse) 
my_data <- readRDS("/cloud/project/data/datos_indec.rds")
```

```{r}
temp_df <- my_data %>%    
  select(REGION, ITF)
```

```{r}
temp_df <- temp_df |> 
  mutate(REGION2 = 
           case_when(
             REGION == 1 ~ "GBA",
             REGION == 40 ~ "Noroeste",
             REGION == 41 ~ "Noreste",
             REGION == 42 ~ "Cuyo",
             REGION == 43 ~ "Pampeana",
             REGION == 44 ~ "Patagonia"))
temp_df
```

#### Ejercicio 2

Realizar un análisis de diferencias entre regiones argentinas (Las 6):

1.  Generar una tabla con los promedios (media y mediano) y medidas de disperción por region.

2.  Graficar la curva de distribución del ingreso por cada región. (Ojo: hacelo en un solo plot).

3.  Interpretar los resultados

4.  Formular hipótesis

***Resolución:***

1\.

```{r}
temp_df |> 
  group_by(REGION2) |> 
  summarize(
    ITF = mean(ITF), 
    median(ITF)
  ) |> 
  ggplot(aes(x=REGION2,y=ITF, fill = REGION2))+
    geom_col()
```

2\.

```{r}
temp_df %>% 
  filter(ITF<1000000) %>% 
  ggplot(aes(ITF, fill = REGION2))+
  geom_density(alpha=.5)
```

3\.

En base a los resultados, es posible interpretar que el monto de ingreso total familiar (ITF) es mayor en la región de la Patagonia en relación a las demás regiones.

4\.

-   H~0~: La región del Noroeste es la segunda con el mayor monto de ingreso total familiar.

-   La hipótesis nula es que el nivel de ingresos entre las regiones Cuyo, GBA, Noroeste, Noreste, Pampeana y Patagonia es igual.

-   La hipótesis alternativa es que la región de la Patagonia es la que mayor monto de ingreso total familiar posee.
