---
title: "tarea 22-4 ok"
format: html
editor: visual
---

## Tarea

Usando las variables

*V5 y MAS_500*

-   Limpiar los datos

-   Poner etiquetas coherentes

-   Realizar análisis exploratorio

-   Forumular hipótesis

-   Probar hipótesis con la prueba de chi-cuadrado `chisq.test`

#### Datos del Indec:

-   **MAS_500:** más de 500 mil habitantes

-   **V5:** Si tienen o no un subsidio/ayuda social

```{r}
my_data <- readRDS("/cloud/project/data/datos_indec.rds")
my_data <- my_data |> 
  select(MAS_500, V5)

my_data$MAS_500 |> unique()
my_data$V5 |> unique()
```

#### Limpieza:

```{r}
datos_indec %>%
  filter(V5<=2) -> tmp
table(tmp$V5)
```

#### Transformaciones:

```{r}
my_data <- my_data |> 
  mutate(ayuda_social = case_when(
    V5 == 1 ~ "Ayuda social si",
    V5 > 1 ~ "Ayuda social no"
  ))

```

```{r}
my_data <- my_data %>% 
  mutate(ciudades = case_when(
    MAS_500 == "S" ~ "Ciudades grandes",
    MAS_500 == "N" ~ "Ciudades pequeñas"
  ))
```

```{r}
table(my_data$ayuda_social, my_data$ciudades)

```

```{r}
my_data |> 
  ggplot(aes(ciudades, fill = ayuda_social))+
  geom_bar()

```

#### Armamos hipótesis:

$H_0$ : Los habitantes de las ciudades con menos de 500.000 habitantes viven de menos subsidio o ayuda social (en dinero) del gobierno, iglesias, etc, que las más grandes.

$H_1$ : En las grandes ciudades los habitantes viven en menor proporción de subsidios o ayuda social (en dinero) del gobierno, iglesias, etc.

```{r}
table(my_data$ayuda_social, my_data$ciudades) |> 
  chisq.test()
```
