---
title: "Diferencias en el ITF entre el 2022 y el 2023"
subtitle: "Actividad de Análisis 13/5"
author: "Evelina Fraidenraich"
lang: es
format: html
editor: visual
bibliography: references.bib
---

## Introducción

En el presente trabajo se presentará un análisis de datos obtenidos del INDEC. [@indec]

## Datos

Los datos que hemos usado para este análisis provienen del indec. Corresponden a la encuesta permanente de hogares para el 4to trimestre del 2022 y 2023. Se tendrá en cuenta la tasa de inflación del 2023 (según INDEC \[[agregar cita](https://www.indec.gob.ar/uploads/informesdeprensa/ipc_01_24DBD5D8158C.pdf)\]) en los valores del 2022.

## Preguntas de investigación

El propósito de esta investigación es dar cuenta de diferencias en el I*ngreso Total Familar (*ITF) en el laspo de tiempo en cuestión y hacer una comparación en relación a la inflación.

## Herramientas de análisis

Usamos el lenguaje R @base con los paquetes de tidyverse. @tidyverse. Usamos el sistema Quarto @Allaire_Quarto_2024.

## Procedimiento

```{r}
#| include: false
library(tidyverse)
usu_hogar_T423 <- readRDS(here::here("data/usu_hogar_T423.rds"))
usu_hogar_T422 <- readRDS(here::here("data/usu_hogar_T422.rds"))
mis_CODUSU <- intersect(usu_hogar_T422$CODUSU,usu_hogar_T423$CODUSU) 
usu_hogar_T422 <- usu_hogar_T422 |> 
  filter(CODUSU %in% mis_CODUSU) |> 
  arrange(CODUSU)
usu_hogar_T423 <- usu_hogar_T423 |> 
  filter(CODUSU %in% mis_CODUSU) |> 
  arrange(CODUSU)
usu_hogar_T422 <- usu_hogar_T422 |> filter(!duplicated(CODUSU))
usu_hogar_T423 <- usu_hogar_T423 |> filter(!duplicated(CODUSU))
```

## Análisis descriptivo

Como se aprecia en la @tbl-itf hay una diferencia de \$61.286 entre el ITF del 2022 (calculado en base a la inflación del 2023 \[[agregar cita](https://www.indec.gob.ar/uploads/informesdeprensa/ipc_01_24DBD5D8158C.pdf)\]) y el ITF del 2023. Lo mismo se aprecia de la @fig-itf

```{r}
#| include: false
my_data <- bind_rows(
  usu_hogar_T422 |> mutate(Año = "2022 (con inflación agregada)") %>% 
    mutate (ITF = ITF*3.114),
  usu_hogar_T423 |> mutate(Año = "2023")
)
```

```{r}
#| label: tbl-itf
#| tbl-cap: "Ingreso Total Familiar Media y Desvío para los años 22 y 23"
#| echo: false
my_data |> 
  group_by(Año) |> 
  summarize(Media = median(ITF)) |> 
  knitr::kable()
```

```{r}
#| echo: false
#| label: fig-itf
#| fig-cap: "ITF en el 2022 y 2023"

my_data |> 
  group_by(Año) |> 
  summarize(Media = median(ITF)) |> 
  ggplot(aes(Año, Media, fill = Año))+
  geom_col()+
  theme_bw()

```

## Análisis inferencial

```{r}
#| include: false
my_test <- t.test(usu_hogar_T423$ITF, usu_hogar_T422$ITF*3.114, paired = TRUE)

```

Usamos el test de t de Student para @Shier2004 los resultados se ven en la @tbl-test-de-t.

```{r}
#| label: tbl-test-de-t
#| echo: false
#| tbl-cap: "Resultado del test de T"
my_test |> 
  broom::tidy() |> 
  knitr::kable()
```

```{r}
#| include: false
options(scipen=999)
```

El valor de t es `r my_test$statistic`, el valor p es `r my_test$p.value` , con un estimado de `r my_test$estimate` (\<.00001) de diferencia entre los años de análisis. Dados estos valores rechazamos la hipótesis nula de falta de diferencia entre los dos años y nos quedamos con la hipótesis alternativa de que el ITF no fue superior en el 2023, siendo este \$61.286 más bajo que el ITF de 2022 calculado con inflación.
