---
title: "Capitulo"
format: html
editor: visual
Author: Michelle Wilkinson---
---

## Capítulo de brecha de género e ingresos

#### Introducción

En el siguiente capítulo se analizará si existe una diferencia en el ingreso de los individuos en relación con su género. A su vez, se hará una comparación entre los años 2022 y 2023 para indicar si se presentó alguna diferencia. Para ello se utilizarán los datos obtenidos del Instituto Nacional de estadísticas y censo (@indec) obtenidos en los años ya mencionados.

```{r}
library(tidyverse)
```

```{r}
usu_individual_T422 <- readRDS("/cloud/project/data/usu_individual_T422.rds")
usu_individual_T423 <- readRDS("/cloud/project/data/usu_individual_T423.rds")
```

Ingresos en 2022

```{r}
nombrar_ch04 <- function(x){
  case_when(
    x == "1" ~ "Varon", # respetando la norme del indec.
    x == "2" ~ "Mujer",
    .default = "desconocido"
  )
}
```

```{r}
my_data <- usu_individual_T422 |> 
  mutate(ingreso = P21) |> 
  mutate(sexo = nombrar_ch04(CH04))

my_data |> 
  mutate(sexo = nombrar_ch04(CH04)) |> 
  filter(ingreso > 0) |> 
  group_by(sexo) %>% 
  summarize(
    mediana= median(ingreso)
  )#se busca la mediana para ver cuánto es la diferencia del valor central de cada sexo. Sino, surgían todos los valores.
```

Ingresos en 2023

```{r}
my_data <-usu_individual_T423 |> 
  mutate(ingreso = P21) |> 
  mutate(sexo = nombrar_ch04(CH04))

my_data |> 
  mutate(sexo = nombrar_ch04(CH04)) |> 
  filter(ingreso > 0) |> 
  group_by(sexo) %>% 
  summarize(
    mediana= median(ingreso)
  )
```

T. student

```{r}
t.test (usu_individual_T422$P21,usu_individual_T423$P21)
```

En este caso se nota que hay diferencia.

Se calcula en torno a la inflación:

```{r}
my_data <-bind_rows (
  usu_individual_T422 %>%  mutate(Año = "2022 con Inflación") %>% 
    mutate(P21 = P21*3.114),
  usu_individual_T423 |> mutate(Año = "2023")
)
```

```{r}#no entiendo por que da 0 y tambien tendria que separarla por años}
my_data |> 
  group_by(sexo) |> 
  summarize(Media = median(P21)) |> 
  knitr::kable()
```

### Gráfico

```{r}
  usu_individual_T423 |> 
  group_by(CH04) |> 
  summarize(
    ingreso = mean(ingreso)
  ) |> 
  ggplot(aes(x=sexo,y=ingreso, fill = sexo))+
    geom_col()

```
