---

title: "Capitulo"
format: html
editor: visual
author: Michelle Wilkinson

---

# Capítulo de brecha de género e ingresos

## Introducción

En el siguiente capítulo se analizará si existe una diferencia en el ingreso de los individuos en relación con su género. A su vez, se hará una comparación entre los años 2022 y 2023 para indicar si se presentó alguna diferencia. Para ello se utilizarán los datos obtenidos del Instituto Nacional de estadísticas y censo (@indec) obtenidos en los años ya mencionados.

```{r}
 # Poner decorador para no incluidlo en el documento cuando renderices
library(tidyverse)
```

```{r}
usu_individual_T422 <- readRDS("/cloud/project/data/usu_individual_T422.rds")
usu_individual_T423 <- readRDS("/cloud/project/data/usu_individual_T423.rds")

# refactorizar con here::here para poder acceder desde cualquier maquina
# here::here("data/...")
```

Ingresos en 2022

```{r}

nombrar_ch04 <- function(x){ # podés usar la función ya definida en la carpeta R
  case_when(
    x == "1" ~ "Varon", # respetando la norme del indec.
    x == "2" ~ "Mujer",
    .default = "desconocido"
  )
}

```

```{r}
my_data <- usu_individual_T422 |> 
  mutate(ingreso = P21) |> 
  mutate(sexo = nombrar_ch04(CH04))

my_data |> 
  mutate(sexo = nombrar_ch04(CH04)) |> 
  filter(ingreso > 0) |> 
  group_by(sexo) %>% 
  summarize(
    mediana= median(ingreso)
  )

#se busca la mediana para ver cuánto es la diferencia del valor central de cada sexo. Sino, surgían todos los valores.

```

Ingresos en 2023

```{r}
my_data <-usu_individual_T423 |> 
  mutate(ingreso = P21) |> 
  mutate(sexo = nombrar_ch04(CH04))

my_data |> 
  mutate(sexo = nombrar_ch04(CH04)) |> 
  filter(ingreso > 0) |> 
  group_by(sexo) %>% 
  summarize(
    mediana= median(ingreso)
  )
```

T. student

```{r}
t.test (usu_individual_T422$P21,usu_individual_T423$P21)
```

En este caso se nota que hay diferencia.

Se calcula en torno a la inflación:

```{r}
my_data <-bind_rows (
  usu_individual_T422 %>%
    select(-CH14) %>%
    mutate(Año = "2022 con Inflación") %>% 
    mutate(P21 = P21*3.114),
  usu_individual_T423 |> select(-CH14) |> mutate(Año = "2023")
)

```


## Gráfico

```{r}
 p1 <- usu_individual_T423 |> 
    mutate(sexo = nombrar_ch04(CH04)) |> 
  group_by(sexo) |> 
  summarize(
    ingreso = mean(P21)
  ) |> 
  ggplot(aes(x=sexo,y=ingreso, fill = sexo))+
    geom_col()

p1 

```


```{r}
#| layout-ncol: 2

print(p1)
print(p1)

```

