---
title: "Notas clase 5"
author: "Aleksander Dietrichson"
format: html
editor: visual
---

## Armar datos sintéticos

Para el estudio sobre mate y café en el rio de la plata.

```{r}
library(tidyverse, quietly = TRUE)

```

```{r}
# Simulamos datos del estudio
# Son aleatorios así que no debería haber una tendencia
my_data <- data.frame(
  Pais = c(rep("Arg",50),rep("ROU",20)),
  pref = sample(c("Cafe","Mate"), size = 70, replace = TRUE)
  ) 
```

Para armar el contraejemplo voy a generar una asimetría en los datos:

(Los estoy turchando).

```{r}

mas_datos <- data.frame(
  Pais = "ROU",  #rep("ROU", 20)
  pref = c(rep("Mate", 20))
)
mas_datos
```

Juntamos los dos conjuntos con `bind_rows`

```{r}
bind_rows(my_data, mas_datos)
```

```{r}

my_data2 <- bind_rows(my_data, mas_datos)
table(my_data2$Pais, my_data2$pref)

```

```{r}
table(my_data2$Pais, my_data2$pref) |> 
  chisq.test()
```

```{r}
my_data3 <- bind_rows(my_data, mas_datos, mas_datos)
```

```{r}
table(my_data3$Pais, my_data3$pref)
```

```{r}
table(my_data3$Pais, my_data3$pref) |> 
  chisq.test()
```

## Datos del Indec

```{r}
my_data <- readRDS("/cloud/project/data/datos_indec.rds")
my_data$MAS_500 |> head()
```

```{r}
my_data$V19_A |> unique()
```

Hay que limpiar los datos

```{r}
my_data_clean <- my_data |> 
  select(MAS_500,V19_A) |> 
  filter(V19_A != 9)
```

En la anterior clase vimos la función `rename` , acá lo que estoy haciendo es generar una columna nueva.

```{r}
my_data_clean |> head()
```

```{r}
my_data_clean <- my_data_clean |> 
  mutate(trabajan_menores = case_when(
    V19_A == "1" ~ "Si",
    V19_A == "2" ~ "No"
  ))

my_data_clean <- my_data_clean |> 
  mutate(ciudad_grande = case_when(
    MAS_500 == "S" ~ "Si",
    MAS_500 == "N" ~ "No"
  ))
  names(my_data_clean)
```

Ahora armamos tabla

```{r}
my_data_clean |> 
  group_by(trabajan_menores,ciudad_grande) |> 
  count()
```

```{r}
table(my_data_clean$MAS_500,my_data_clean$V19_A)
```

```{r}
table(my_data_clean$ciudad_grande, my_data_clean$trabajan_menores)
```

```{r}
table(my_data_clean$ciudad_grande, my_data_clean$trabajan_menores) |> 
  chisq.test()
```

## Ejemplo 2

Con las variables

-   MAS_500

-   IV1

MAS_500: más de 500 mil habitantes

IV1: Tipo de vivienda

Explorar y limpiar los datos.

```{r}
my_data <- readRDS("/cloud/project/data/datos_indec.rds")
my_data <- my_data |> 
  select(MAS_500, IV1)

my_data$MAS_500 |> unique()
```

Limpieza

```{r}
my_data$IV1 |> unique()

my_data <- my_data |> 
  filter(!is.na(IV1))
my_data$IV1 |> unique()
```

Transformaciónes

```{r}
my_data <- my_data |> 
  mutate(vivienda = case_when(
    IV1 == 1 ~ "Casa",
    IV1 > 1 ~ "Depto u otro"
    
  ))
```

```{r}
table(my_data$vivienda, my_data$MAS_500)
```

```{r}
my_data |> 
  ggplot(aes(MAS_500, fill = vivienda))+
  geom_bar()
```

### 

Armamos hipótesis

$H_0$ : El tipo de vivienda tiene la proporción entre casas y otros en las grades ciudades y otros lugares.

$H_1$ : En las grandes ciudades hay mayor proporción de departamentos y otros.\

```{r}
table(my_data$vivienda, my_data$MAS_500) |> 
  chisq.test()
```

Rechazamos la hipótesis nula y concluimos que la gente vive proporcinalmente más en departamentos en zonas urbanas.

## Tarea

Usando las variables

*V5 y MAS_500*

-   Limpiar los datos

-   Poner etiquetas coherentes

-   Realizar análisis exploratorio

-   Forumular hipótesis

-   Probar hipótesis con la prueba de chi-cuadrado `chisq.test`
