---
title: "Diferencias en el ITF entre el 2022 y el 2024"
subtitle: "Un estudio de ejemplo"
author: "Aleksander Dietrichson"
lang: es
format: html
editor: visual
bibliography: references.bib
---

## Introducción

En presente trabajo es un ejemplo de publicar un análisis de datos basado en datos del INDEC [@indec].

## Datos

Los datos que hemos usado para este análisis provienen del indec. Corresponden a la encuesta permanente de hogares para el 4to trimestre del 2022 y 2023.

## Preguntas de investigación

El propósito de esta investigación es dar cuenta de diferencias en el I*ngreso Total Familar (*ITF) en el laspo de tiempo en cuestión.

## Herramientas de análisis

Usamos el lenguaje R @base con los paquetes de tidyverse. [@tidyverse]. Usamos el sistema Quarto @Allaire_Quarto_2024.

## Procedimiento

Cargamos los datos y los limpiamos eliminando archivos de código de identificación duplicado.

```{r}
#| include: false
library(tidyverse)
usu_hogar_T423 <- readRDS(here::here("data/usu_hogar_T423.rds"))
usu_hogar_T422 <- readRDS(here::here("data/usu_hogar_T422.rds"))
mis_CODUSU <- intersect(usu_hogar_T422$CODUSU,usu_hogar_T423$CODUSU) 
usu_hogar_T422 <- usu_hogar_T422 |> 
  filter(CODUSU %in% mis_CODUSU) |> 
  arrange(CODUSU)
usu_hogar_T423 <- usu_hogar_T423 |> 
  filter(CODUSU %in% mis_CODUSU) |> 
  arrange(CODUSU)
usu_hogar_T422 <- usu_hogar_T422 |> filter(!duplicated(CODUSU))
usu_hogar_T423 <- usu_hogar_T423 |> filter(!duplicated(CODUSU))
```

## Análisis descriptivo

Como se aprecia en la @tbl-itf hay una importante diferencia en el ITF nominal entre los dos años. Lo mismo se aprecia de la @fig-itf

```{r}
#| include: false
my_data <- bind_rows(
  usu_hogar_T422 |> mutate(Año = "2022"),
  usu_hogar_T423 |> mutate(Año = "2023")
)
```

```{r}
#| label: tbl-itf
#| tbl-cap: "Ingreso Total Familiar Media y Desvío para los años 22 y 23"
#| echo: false
my_data |> 
  group_by(Año) |> 
  summarize(Media = median(ITF)) |> 
  knitr::kable()
```

```{r}
#| echo: false
#| label: fig-itf
#| fig-cap: "ITF en el 2022 y 2023"

my_data |> 
  group_by(Año) |> 
  summarize(Media = median(ITF)) |> 
  ggplot(aes(Año, Media, fill = Año))+
  geom_col()+
  theme_bw()
```

## Análisis inferencial

```{r}
#| include: false
my_test <- t.test(usu_hogar_T423$ITF, usu_hogar_T422$ITF, paired = TRUE)
```

Usamos el test de t de Student para @Shier2004 los resultados se ven en la @tbl-test-de-t.

```{r}
#| label: tbl-test-de-t
#| echo: false
#| tbl-cap: "Resultado del test de T"
my_test |> 
  broom::tidy() |> 
  knitr::kable()
```

```{r}
#| include: false
#options(scipen=999)
```

El valor de t es `r my_test$statistic`, el valor p\<.00001, con un estimado de $`r my_test$estimate |> round() |> format(big.mark = ",")` de diferencia entre los años de análisis. Dados estos valores rechazamos la hipótesis nula de falta de diferencia entre los dos años y nos quedamos con la hipótesis alternativa de que el ITF es superior en el 2023.

## Limitaciones

La principal limitación de este estudio es que informan diferencias con valores absolutos y sin tomar en cuenta la inflación que obró entre 2022 y 2023. Por ello es imposible saber si hubo deterioro o mejora en el ITF entre los dos puntos de análisis.

## Recomendaciones (tarea)

Volver a realizar este estudio con los mismos datos pero

1.  Tomando en cuenta la tasa de inflación para así comparar valores reales absolutos (no nominales)
2.  Tomando en cuenta los valores relativos (es decir porcentajes).

## Conclusión

Este estudio puede resultar un buen punto de partida para estudios posteriores usando los mismos o similares datos para investigar la evolución del *ingreso total familiar* (ITF).
