---
author: "Aleksander Dietrichson"
format: html
theme: darkly
editor: visual
---

## Tarea de la clase anterior:

Usando las variables

*V5 y MAS_500*

-   Limpiar los datos

-   Poner etiquetas coherentes

-   Realizar análisis exploratorio

-   Forumular hipótesis

-   Probar hipótesis con la prueba de chi-cuadrado `chisq.test`

## Generalizar a tablas más grandes

Queremos generalizar $\chi^2$

MAS_500 es variable nominal y tiene dos niveles (Si o no) entonces sale una tabla de 2x2.

REGION es variable nominal y tiene

```{r}
library(tidyverse)
my_data <- readRDS("/cloud/project/data/datos_indec.rds")
my_data$REGION |> unique()
```

```{r}
# filtrar datos
my_data <- my_data |> filter(V5 !=9)
table(my_data$V5, my_data$REGION)
```

### Armar hipótesis

$H_0$ : El acceso a ayuda social es parejo en todas las regiones.

$H_1$ : El acceso se distribuye de manera despareja.

```{r}
table(my_data$V5, my_data$REGION) |> 
  chisq.test()
```

```{r}
options(scipen = 999)
table(my_data$V5, my_data$REGION) |> 
  chisq.test()
```

```{r}
table(my_data$V5, my_data$REGION) |> 
  chisq.test() |> 
  broom::tidy()
```

## Armar funciones en R

```{r}
x <- 1
mi_columna <- c("uno","dos", "tres")
x
mi_columna
```

```{r}

addicion <- function(x, y){
  x+y
}

addicion <- function(x, y){
 return( x+y )
}

addicion(2,2)

addicion( x=2, y=3)
```

Las funciones no obligatoriamente tienen parámetros (argumentos)

```{r}
hora <- function(){
  Sys.time()
}

hora()
```

```{r}
nombrar_regiones <- function(region){
           case_when(
             region == 01 ~ "Gran Buenos Aires",
             region == 40 ~ "Noroeste",
             region == 41 ~ "Noreste",
             region == 42 ~ "Cuyo",
             region == 43 ~ "Pampeana",
             region == 44 ~ "Patagonia",
             .default = "No Encontrado")
}
```

Testeo

```{r}
nombrar_regiones(1)
nombrar_regiones(40)
nombrar_regiones(41)
nombrar_regiones(52)

```

```{r}
my_data |> 
  mutate(REGION = nombrar_regiones(REGION)) |> 
  select(REGION) |> 
  head()
```

```{r}
source("/cloud/project/R/nombrar-regiones.R")
```

### Su uso

```{r}
my_data <- my_data |> 
  mutate(Region = nombrar_regiones(REGION)) |> 
  mutate(Ayuda_Social = case_when(
    V5 == 1 ~"Si",
    V5 == 2 ~ "No"
  ))
table(my_data$Ayuda_Social,my_data$Region)
```

```{r}
my_data |> 
  ggplot(aes(Region, fill=Ayuda_Social))+
  geom_bar()
```

## Tarea para el 4/29

-   Escribir una función que ponga etiquetas a otras variables del conjunto de datos.

-   Guardar en la capeta R

-   Usar la variable creada en una visualización (gráfico)

-   Leer cap 4 y 5 libro

### Rifa de issues

```{r}
nombres <- c("Evelina", "Lautero", "Sabrina","Michelle", "Belén")

issues <- 33:37
set.seed(4312)
data.frame(Issue  = issues, sample(nombres, size=5) )
```
