---
title: "Notas de la clase 11"
author: "Aleksander Dietrichson"
format: html
theme: darkly
editor: visual
---

## Identificador para usu_individual

El problema es que tenemos tres identificadores en usu_individual

> CODUSU y NRO_HOGAR pero se diferencian por el número de COMPONENTE

### Buscamos datos

```{r}
usu_individual_T422 <- readRDS("/cloud/project/data/usu_individual_T422.rds")

usu_individual_T422$COMPONENTE |> unique()

```

```{r}
usu_individual_T422$CODUSU |> head()
```

```{r}
usu_individual_T422$NRO_HOGAR |> unique() |> head()
usu_individual_T422$NRO_HOGAR |> unique() |> length()

```

Hay que juntar los tres: CODUSU, NRO_HOGAR y COMPONENTE

Hay dos maneras de hacerlo:

-   con `paste0`

```{r}
# Se  suele poner UID = Universal IDentifier.
UID <- paste0(my_data$CODUSU,my_data$NRO_HOGAR, my_data$COMPONENTE)
```

```{r}
# Verifcar 
length(UID) == nrow(my_data)
```

Deberían ser únicos

```{r}
sum(duplicated(UID))
```

¿Cómo se ven?

```{r}
UID |> 
  head()
```

La otra manera:

-   con `str_glue`

    ```{r}
    library(tidyverse)
    UID2 <- str_glue("{my_data$CODUSU}{my_data$NRO_HOGAR}{my_data$COMPONENTE}")
    ```

```{r}
nombre = "Sasha"

str_glue("Hola {nombre}")
```

```{r}
# verificamos
sum(UID2 == UID)

sum(UID2 == UID) == nrow(my_data)
```

## Usar las funciones

```{r}
source(here::here("R/agregar-uid.R"))


usu_individual_T422 <- usu_individual_T422 |> 
  agregar_uid_individual()
```

Carguemos los datos del 23

```{r}
usu_individual_T423 <- readRDS(here::here("data/usu_individual_T423.rds"))

usu_individual_T423 <- usu_individual_T423 |> 
  agregar_uid_individual()

usu_individual_T422 <- usu_individual_T422 |> 
  agregar_uid_individual()
```

Cuántos hay en común

```{r}
intersect(usu_individual_T422$UID,usu_individual_T423$UID) |> 
  length()
```

```{r}
nrow(usu_individual_T422)
nrow(usu_individual_T423)
```

```{r}
my_data <- inner_join(
  usu_individual_T422 |> select(UID, CH04, ingreso22 = P21),
  usu_individual_T423 |> select(UID, ingreso23 =P21),
  by = c("UID")
)
```

```{r}
my_data |> head()
```

Código de -9 = no encontraron a la persona.

```{r}
my_data <- my_data |> filter(
  ingreso22 > 0,
  ingreso23 >0 
)

my_data |> nrow()
```

Test de T de Student es posible

## UID encuesta de hogares

```{r}
usu_hogar_T422 <- readRDS(here::here("data/usu_hogar_T422.rds"))
usu_hogar_T423 <- readRDS(here::here("data/usu_hogar_T423.rds"))


usu_hogar_T422 <- usu_hogar_T422 |> 
  agregar_uid_hogar()

usu_hogar_T423 <- usu_hogar_T423 |> 
  agregar_uid_hogar()


my_data_hogar <- inner_join(
  usu_hogar_T422 |> select(UID, ITF),
  usu_hogar_T423 |> select(UID, ITF),
  by = c("UID")
)

nrow(my_data_hogar)
```

```{r}
my_data_hogarVivienda <- inner_join(
  usu_hogar_T422 |> select(CODUSU, ITF),
  usu_hogar_T423 |> select(CODUSU, ITF),
  by = c("CODUSU")
)
```

```{r}
nrow(my_data_hogarVivienda)
```

```{r}
intersect(usu_hogar_T422$CODUSU, usu_hogar_T423$CODUSU) |> length()
```
