---
title: "Funciones de GGplot"
author: "Aleksander Dietrichson"
format: html
editor: visual
---

## Armar funciones con ggplot

```{r}
#| include: false

library(tidyverse)
usu_hogar_T423 <- readRDS(here::here("data/usu_hogar_T423.rds"))
usu_hogar_T422 <- readRDS(here::here("data/usu_hogar_T422.rds"))
mis_CODUSU <- intersect(usu_hogar_T422$CODUSU,usu_hogar_T423$CODUSU) 
usu_hogar_T422 <- usu_hogar_T422 |> 
  filter(CODUSU %in% mis_CODUSU) |> 
  arrange(CODUSU)
usu_hogar_T423 <- usu_hogar_T423 |> 
  filter(CODUSU %in% mis_CODUSU) |> 
  arrange(CODUSU)
usu_hogar_T422 <- usu_hogar_T422 |> filter(!duplicated(CODUSU))
usu_hogar_T423 <- usu_hogar_T423 |> filter(!duplicated(CODUSU))
my_data <- bind_rows(
  usu_hogar_T422 |> mutate(Año = "2022"),
  usu_hogar_T423 |> mutate(Año = "2023")
)

```

```{r}
source(here::here("R/graficar-2022-2023.R"))
graficar_2022_2023(my_data)
```

```{r}
my_data |> 
  filter(REGION == 1 ) |> 
  graficar_2022_2023()
```

### Agregar al codigo

```{r}
my_data |> 
  filter(REGION == 1 ) |> 
  graficar_2022_2023()+
  ylab("Ingreso medio en GBA")
```

```{r}
my_data |> 
  filter(REGION == 1 ) |> 
  graficar_2022_2023()+
  ylab("Ingreso medio en GBA")+
  scale_y_log10()
```

## Planificación

Tenemos datos, hemos hecho algunos análisis y tenemos herramientas a disposición. Con lo que sabemos de los datos que tenemos qué preguntas de investigación podemos armar:

-   ¿Cuál fue la evolución del ingreso familiar total entre 2022 y 2023?

    -   ¿Fue igual en las provincias?

    -   ¿Regiones?

    -   ¿Por sexo?

-   ¿En qué medida influye el nivel educativo en el ingreso de la persona?

    -   ¿Controlando por la variable de sexo?

    -   ¿Es lo mismo para todas las provincias y/o regiones?

    -   ¿Es lo mismo en ciudades grandes (+500) y en las ciudades chicos?

-   ¿Existe una diferencia brecha entre los sexos en cuanto a ingresos?

    -   ¿Es igual en las ciudades grandes que en las peques?

    -   ¿Como influye el nivel educativo?

    -   ¿Y las provincias?

-   ¿Entre el 2022 y 2023 hubo diferencias en los subsidios?

    -   Por regiones

    -   Por sexo

    -   Por nivel educativo

-   ¿Tipo de vivienda?

    -   ¿Cambio en el período?

    -   ¿Que diferencias vemos entre zonas urbanas y no urbanas, entre provincias, regiones etc?
